# 前言 {.unnumbered}

```{r}
#| label: setup-index
#| include: false
source("_common.R")
```

歡迎來到「**讓你的 Vabysmo RWE 長得像 Ophthalmology 論文**」工作坊。

這份教材的目標**不是**讓你學會 R，也不是讓你學會 MMRM 或 CMH 的數學原理。
是讓你下課後做得到這件事：

> **拿你院內的 Vabysmo cohort，產出可以投 Ophthalmology 的圖表。**

---

## 🔗 重要連結（書籤起來）

::: {.callout-important title="📌 跑這本書 / 跑這課"}

| 用途 | 連結 |
|---|---|
| 📖 **線上書**（這本，可分享） | <https://htlin222.github.io/roche-vabysmo-rwe-workshop/> |
| 📦 **程式碼 repo**（給 Posit.Cloud fork） | <https://github.com/htlin222/roche-vabysmo-rwe-workshop> |
| 🧪 **Posit.Cloud**（瀏覽器跑 RStudio） | <https://posit.cloud/> |
| 🎁 **老師預烤 Posit.Cloud project**（建議路線） | **🎤 現場由老師發放** |

:::

::: {.callout-tip title="🤖 AI 助手（free-tier 都可以）"}

| 工具 | 連結 |
|---|---|
| ChatGPT | <https://chat.openai.com/> |
| Google Gemini | <https://gemini.google.com/> |
| Claude | <https://claude.ai/> |

3 選 1 即可，本書的 📋 prompt 在哪一個都跑得出 R code。

:::

::: {.callout-tip title="📑 參考材料 / 速查"}

| 用途 | 連結 |
|---|---|
| 原始論文（**CC BY 全文**） | [Cheung 2025 *Ophthalmology* — DOI](https://doi.org/10.1016/j.ophtha.2024.11.023) |
| 院內 csv schema | [`data/data_dictionary.md`](https://github.com/htlin222/roche-vabysmo-rwe-workshop/blob/main/data/data_dictionary.md) |
| 模擬資料下載 | [`data/` 全部 csv](https://github.com/htlin222/roche-vabysmo-rwe-workshop/tree/main/data) |
| 課堂 FAQ（29 Q&A） | [`docs/faq.md`](https://github.com/htlin222/roche-vabysmo-rwe-workshop/blob/main/docs/faq.md) |
| 名詞 / 縮寫速查 | [Appendix G](appendix.html) |
| 統計 / 程式 ELI5 | [Appendix E、F](appendix.html) |

:::

::: {.callout-note collapse="true" title="🎓 給老師、助教（學員可略過）"}

| 用途 | 連結 |
|---|---|
| TA 工作手冊 | [`docs/ta-handbook.md`](https://github.com/htlin222/roche-vabysmo-rwe-workshop/blob/main/docs/ta-handbook.md) |
| 老師課前預烤 SOP | [`docs/posit-cloud-setup.md`](https://github.com/htlin222/roche-vabysmo-rwe-workshop/blob/main/docs/posit-cloud-setup.md) |
| 對口 / 內部行事曆 | [`docs/internal-notes.md`](https://github.com/htlin222/roche-vabysmo-rwe-workshop/blob/main/docs/internal-notes.md) |
| Issues / 教材 bug 回報 | <https://github.com/htlin222/roche-vabysmo-rwe-workshop/issues> |

:::

---

## 課程目標

今天結束時，你應該可以：

- ✅ 看懂一篇眼科 RWE paper 的圖表是用什麼方法跑出來的
- ✅ 把問題講清楚，讓 AI 幫你寫 R 程式碼
- ✅ 在 [Posit.Cloud](https://posit.cloud/) 上跑出 Table 1 + Figure 1（MMRM）+ Figure 2（CMH）
- ✅ 把同一份 code 套到「你院內的 csv」，看圖換掉
- ✅ 知道你回院後要請 IT 撈什麼樣的資料

## 這堂課的玩法

| 步驟 | 你做的事 |
|:---:|---|
| 1 | 複製本書的「📋 prompt」 |
| 2 | 貼給 AI（ChatGPT / Gemini / Claude，free-tier 即可） |
| 3 | AI 給你 R code |
| 4 | 貼到 Posit.Cloud 跑 |
| 5 | 看結果、聽我們解釋 |

**你的工作是「問對問題」、「看懂結果」，不是「寫對程式」。**

::: {.callout-tip title="🔖 看到陌生縮寫不要慌"}
本書最後的 **Appendix G「名詞速查表」** 整理了眼科、試驗、統計、工具的所有縮寫。
看到 `BCVA` / `CST` / `MMRM` / `CMH` / `Q4W` 等不認得 → 翻 appendix G.1–G.5。
看到方法概念不懂（什麼是 random intercept、censoring）→ 翻 appendix E、F 的 ELI5。
:::

---

## TENAYA / LUCERNE：我們今天要 reproduce 的 paper

> Cheung CMG, Lim JI, Priglinger S, et al. **Anatomic Outcomes with Faricimab vs Aflibercept in Head-to-Head Dosing Phase of the TENAYA/LUCERNE Trials in Neovascular Age-related Macular Degeneration.** *Ophthalmology*. 2025;132(5):519-526.[@cheung2025anatomic]

一頁懶人包：

| 項目 | 內容 |
|---|---|
| **設計** | TENAYA + LUCERNE 兩個 phase 3 RCT 的 pooled post-hoc analysis |
| **N** | 1329 病人（faricimab 665 vs aflibercept 664） |
| **時間窗** | 前 12 週 head-to-head dosing phase（兩臂都打同 3 針 Q4W） |
| **outcomes** | BCVA、CST、IRF/SRF absence proportion、time to first absence |
| **statistical methods** | **MMRM**（連續變項）+ **CMH-weighted**（二元變項）+ Kaplan–Meier（time-to-event） |
| **結論** | faricimab 在 anatomic outcomes（CST、SRF absence）優於 aflibercept，BCVA 接近 |

::: {.callout-tip title="📖 outcomes 名詞速解"}
- **BCVA** = best-corrected visual acuity，最佳矯正視力，用 ETDRS letters 計分（0–100，越高越好）
- **CST** = central subfield thickness，OCT 量到的中央視網膜厚度（單位 μm）
- **IRF / SRF** = intraretinal / subretinal fluid，視網膜內 / 下液（OCT 看得到的積水）
- **absence proportion** = 看不到 fluid 的病人比例（治療目標：把這個比例做高）
- **head-to-head** = 兩藥同期同 dose 直接對打（前 12 週兩臂都是 Q4W 三針）
:::

::: {.callout-tip title="📖 method 名詞速解"}
- **MMRM** = mixed model for repeated measures，「同一隻眼睛被量很多次」的迴歸
- **CMH-weighted** = Cochran-Mantel-Haenszel 加權；先在每個分層算差異、再加權平均
- **Kaplan–Meier** = 「時間到事件」的階梯狀曲線（如多久才把 fluid 擠光）

完整 ELI5 在 Appendix E。
:::

> 📄 完整 PDF 在 `refs/tenaya-lucerne-paper.pdf`（CC BY 授權，可下載）。

---

## 工作坊全圖

| 章節 | 主題 | 預計時間 | 你會做出 |
|---|---|---|---|
| **Part 1** | 認識 paper + 認識資料 | 30–40 min | Posit.Cloud 開好、看到模擬資料的欄位 |
| **Part 2** | Table 1 baseline characteristics | 20 min | 一張對得起 paper 的 Table 1 |
| **Part 3** | Figure 1：MMRM 跑 BCVA + CST | 40 min | 兩張隨時間變化的曲線圖 |
| **Part 4** | Figure 2：CMH 跑 IRF/SRF/both | 30 min | 三張 absence proportion bar chart |
| **Part 5** | **換你院內資料** | 30 min | 同一份 code、跑出「假裝是你院內」的 paper draft |
| **Part 6** | (bonus) Figure 3：KM + Cox | 20 min | 一張 time-to-event 曲線 |
| **Appendix** | 你回院之後要做的事 | — | 院內 csv schema、AI 對話技巧、常見錯誤 |

---

## 一個重要的觀念

```{r}
#| label: schematic
#| echo: false
#| fig.width: 7
#| fig.height: 2
#| fig.alt: "RCT vs RWE 的差別示意圖"

library(ggplot2)
df <- data.frame(
  type = factor(c("RCT (TENAYA/LUCERNE)", "你院內 RWE"),
                levels = c("RCT (TENAYA/LUCERNE)", "你院內 RWE")),
  size = c(1329, 180)
)
ggplot(df, aes(x = type, y = size, fill = type)) +
  geom_col(width = 0.5, show.legend = FALSE) +
  geom_text(aes(label = paste0("n=", size)), vjust = -0.4, size = 4) +
  scale_fill_manual(values = c("#7B5CA8", "#7E9CB7")) +
  scale_y_continuous(expand = expansion(mult = c(0, 0.15))) +
  labs(x = NULL, y = NULL,
       title = "資料規模差距：方法學是一樣的，數字不一樣")
```

RCT 是「用 1329 個病人證明藥的效果」；RWE 是「用你院內 100–200 個病人**展示同一個方法在你的人群跑出什麼樣**」。
**方法不變，能講的故事略小**——這就是為什麼你今天學的 code 可以直接搬。

---

::: {.callout-tip title="老師快速指引"}
- 沒看過 R 也沒關係，跟著「📋 複製這段話貼給 AI」就好
- 卡住舉手，助教會來看
- 結束時你會帶走：一個 Posit.Cloud project + 這本書的 PDF + 院內 csv schema
:::
