# Part 5：換你院內資料

```{r}
#| label: setup-part5
#| include: false
source("_common.R")
library(readr)
library(dplyr)
library(tidyr)
library(gtsummary)
library(mmrm)
library(emmeans)
library(ggplot2)
library(patchwork)
```

預計時間：30 分鐘。
**這一章是工作坊的真正重頭戲。**

> 上半場你看到了：1329 個病人、24 個 stratum、漂亮的 paper 圖。
>
> 下半場你會看到：**同樣的 code、換成 180 個病人的院內資料、跑出你自己的 paper draft**。

---

## 任務 21：載入「假裝是你院內」的資料

我們準備了一份 `vabysmo_my_hospital.csv`，n = 180（faricimab 100 / aflibercept 80），region 全部 = `Asia-Pacific`。
**schema 跟 trial 資料一模一樣。**

📋 **複製這段話，貼給 AI**：

> 請用 `readr::read_csv()` 讀 `data/vabysmo_my_hospital_baseline.csv` 和 `data/vabysmo_my_hospital_followup.csv`，看欄位是否跟 trial 資料一致。

```{r}
#| label: load-mh
mh_baseline <- read_csv("data/vabysmo_my_hospital_baseline.csv",
                        show_col_types = FALSE)
mh_followup <- read_csv("data/vabysmo_my_hospital_followup.csv",
                        show_col_types = FALSE)

glimpse(mh_baseline)
```

```{r}
#| label: glimpse-mh-fu
glimpse(mh_followup)
```

```{r}
#| label: mh-counts
mh_baseline |> count(arm)
```

> 詳細欄位定義在 [`data/data_dictionary.md`](data/data_dictionary.md)。
> **想做你自己的院內 cohort？把資料整成這個 schema、放進 `data/`、改下面的檔名就好。**

---

## 任務 22：把 Part 2/3/4 的 code 直接套上去（code 一行不改）

這是工作坊的關鍵 demo：
**證明你今天學的不是「跑那個 paper」，是「跑這類 paper」。**

### Table 1（同 part2 的 code）

```{r}
#| label: mh-table1
mh_baseline |>
  select(arm, age, sex, region, bcva_baseline, cst_baseline,
         irf_baseline, srf_baseline, study, bcva_strat, lld_strat) |>
  tbl_summary(
    by = arm,
    statistic = list(all_continuous() ~ "{mean} ({sd})",
                     all_categorical() ~ "{n} ({p}%)"),
    digits = list(all_continuous() ~ 1)
  ) |>
  add_overall() |>
  modify_caption("**Table 1 (My Hospital).** Baseline characteristics, n=180")
```

::: {.callout-tip}
你會看到院內 BCVA 偏低（~55 letters）、CST 偏高（~395 μm）。這是 RWE 比 trial 嚴重的「常見方向」——trial 通常 enrol 比較好的個案。
:::

### Figure 1（MMRM）— 同 part3 的 code

```{r}
#| label: mh-fig1
#| fig-cap: "Figure 1 (My Hospital) — Same MMRM pipeline applied to n=180 cohort"
#| fig-width: 11
#| fig-height: 5

mh_fu_long <- mh_followup |>
  left_join(
    mh_baseline |> select(patient_id, arm, study, region,
                          bcva_baseline, cst_baseline,
                          bcva_strat, lld_strat),
    by = "patient_id"
  ) |>
  mutate(
    bcva_change = bcva - bcva_baseline,
    cst_change  = cst - cst_baseline,
    visit       = factor(week, levels = c(4, 8, 12)),
    arm         = factor(arm, levels = c("aflibercept","faricimab")),
    bcva_strat  = factor(bcva_strat),
    lld_strat   = factor(lld_strat)
    # study 和 region 在院內常常單一值，會被 mmrm 自動 drop
  )

# 注意：region 全部 Asia-Pacific、study 全部一樣，所以 model 拿掉這兩個分層
m_bcva_mh <- tryCatch(
  mmrm(
    formula = bcva_change ~ arm + visit + arm:visit +
      bcva_strat + lld_strat + us(visit | patient_id),
    data = mh_fu_long |> filter(!is.na(bcva_change))
  ),
  error = function(e) {
    message("MMRM 在小樣本下可能收斂困難，改 covariance 為 cs：", e$message)
    mmrm(
      formula = bcva_change ~ arm + visit + arm:visit +
        bcva_strat + lld_strat + cs(visit | patient_id),
      data = mh_fu_long |> filter(!is.na(bcva_change))
    )
  }
)

m_cst_mh <- tryCatch(
  mmrm(
    formula = cst_change ~ arm + visit + arm:visit +
      bcva_strat + lld_strat + us(visit | patient_id),
    data = mh_fu_long |> filter(!is.na(cst_change))
  ),
  error = function(e) {
    mmrm(
      formula = cst_change ~ arm + visit + arm:visit +
        bcva_strat + lld_strat + cs(visit | patient_id),
      data = mh_fu_long |> filter(!is.na(cst_change))
    )
  }
)

emm_b <- as.data.frame(emmeans(m_bcva_mh, ~ arm | visit)) |>
  mutate(week = as.numeric(as.character(visit)))
emm_c <- as.data.frame(emmeans(m_cst_mh, ~ arm | visit)) |>
  mutate(week = as.numeric(as.character(visit)))

baseline_zero <- function(df) {
  bind_rows(
    data.frame(arm = c("aflibercept","faricimab"),
               week = 0, emmean = 0, lower.CL = 0, upper.CL = 0),
    df |> select(arm, week, emmean, lower.CL, upper.CL)
  ) |> arrange(arm, week)
}

p_b <- ggplot(baseline_zero(emm_b),
       aes(x = week, y = emmean, colour = arm, group = arm)) +
  geom_line(linewidth = 1) + geom_point(size = 3) +
  geom_errorbar(aes(ymin = lower.CL, ymax = upper.CL), width = 0.4) +
  scale_colour_manual(values = arm_colours, name = NULL) +
  scale_x_continuous(breaks = c(0,4,8,12)) +
  labs(title = "(A) BCVA — My Hospital",
       x = "Time (Weeks)", y = "Adjusted Mean BCVA Change\n(Letters)")

p_c <- ggplot(baseline_zero(emm_c),
       aes(x = week, y = emmean, colour = arm, group = arm)) +
  geom_line(linewidth = 1) + geom_point(size = 3) +
  geom_errorbar(aes(ymin = lower.CL, ymax = upper.CL), width = 0.4) +
  scale_colour_manual(values = arm_colours, name = NULL) +
  scale_x_continuous(breaks = c(0,4,8,12)) +
  labs(title = "(B) CST — My Hospital",
       x = "Time (Weeks)", y = "Adjusted Mean CST Change\n(μm)")

p_b + p_c + plot_layout(guides = "collect") &
  theme(legend.position = "bottom")
```

::: {.callout-tip title="🎯 看出差別了嗎？"}
- 整體**走勢**和 paper 一致：CST 兩 arm 都急速下降，faricimab 略多
- 但**信賴區間變寬很多**——n=180 vs n=1329，CI 大約寬 √(1329/180) ≈ 2.7 倍
- 這就是你回院後第一個會被 reviewer 抓的點：「power 不夠」。可能的解法：拉長收案、聯院 / 多中心
:::

### Figure 2（CMH）— 同 part4 的 code

```{r}
#| label: mh-fig2
#| fig-cap: "Figure 2 (My Hospital) — CMH-weighted absence proportions, n=180"
#| fig-width: 12
#| fig-height: 5

# 重複 part4 的 cmh_weighted_proportion 函數
cmh_weighted_proportion <- function(data, outcome_col,
                                    arm_col = "arm",
                                    strata_cols = c("bcva_strat","lld_strat")) {
  d <- data |>
    filter(!is.na(.data[[outcome_col]])) |>
    mutate(stratum = do.call(paste, c(across(all_of(strata_cols)), sep = "|")))

  per_stratum <- d |>
    group_by(stratum, !!sym(arm_col)) |>
    summarise(n = n(), x = sum(.data[[outcome_col]]), p = x / n,
              .groups = "drop")

  arms <- levels(factor(per_stratum[[arm_col]]))
  ws <- per_stratum |>
    select(stratum, !!sym(arm_col), n) |>
    pivot_wider(names_from = !!sym(arm_col), values_from = n,
                values_fill = 0) |>
    mutate(w = (.data[[arms[1]]] * .data[[arms[2]]]) /
                pmax(.data[[arms[1]]] + .data[[arms[2]]], 1)) |>
    filter(.data[[arms[1]]] > 0 & .data[[arms[2]]] > 0) |>
    select(stratum, w)

  per_stratum |>
    inner_join(ws, by = "stratum") |>
    group_by(!!sym(arm_col)) |>
    summarise(
      p_hat = sum(w * p) / sum(w),
      se    = sqrt(sum(w^2 * p * (1 - p) / pmax(n, 1))) / sum(w),
      .groups = "drop"
    ) |>
    mutate(lower = pmax(p_hat - 1.96 * se, 0),
           upper = pmin(p_hat + 1.96 * se, 1))
}

mh_fu_strata <- mh_followup |>
  left_join(
    mh_baseline |> select(patient_id, arm, bcva_strat, lld_strat,
                          irf_baseline, srf_baseline),
    by = "patient_id"
  ) |>
  mutate(
    abs_irf  = if_else(is.na(irf), NA, as.integer(irf == 0)),
    abs_srf  = if_else(is.na(srf), NA, as.integer(srf == 0)),
    abs_both = if_else(is.na(irf) | is.na(srf), NA,
                       as.integer(irf == 0 & srf == 0)),
    arm = factor(arm, levels = c("aflibercept","faricimab"))
  )

mh_baseline_abs <- mh_baseline |>
  mutate(
    week = 0L,
    abs_irf  = as.integer(irf_baseline == 0),
    abs_srf  = as.integer(srf_baseline == 0),
    abs_both = as.integer(irf_baseline == 0 & srf_baseline == 0),
    arm = factor(arm, levels = c("aflibercept","faricimab"))
  ) |>
  select(patient_id, arm, bcva_strat, lld_strat,
         week, abs_irf, abs_srf, abs_both)

mh_fu_strata <- bind_rows(
  mh_baseline_abs,
  mh_fu_strata |> select(patient_id, arm, bcva_strat, lld_strat,
                         week, abs_irf, abs_srf, abs_both)
)

mh_results <- expand.grid(
  outcome = c("abs_irf","abs_srf","abs_both"),
  wk      = c(0, 4, 8, 12),
  stringsAsFactors = FALSE
) |>
  rowwise() |>
  mutate(res = list(
    cmh_weighted_proportion(
      mh_fu_strata |> filter(week == wk),
      outcome_col = outcome
    )
  )) |>
  ungroup() |>
  tidyr::unnest(res) |>
  rename(week = wk)

make_mh_panel <- function(out_col, ttl) {
  dat <- mh_results |> filter(outcome == out_col)
  ggplot(dat, aes(x = factor(week), y = p_hat * 100, fill = arm)) +
    geom_col(position = position_dodge(width = 0.8),
             width = 0.7, colour = "white") +
    geom_errorbar(aes(ymin = lower * 100, ymax = upper * 100),
                  position = position_dodge(width = 0.8), width = 0.25) +
    scale_fill_manual(values = arm_colours, name = NULL) +
    scale_y_continuous(limits = c(0, 100),
                       expand = expansion(mult = c(0, 0.08))) +
    labs(title = ttl, x = "Visit (Week)", y = "Proportion (%)") +
    theme(legend.position = "bottom")
}

(make_mh_panel("abs_both","(A) IRF and SRF") |
   make_mh_panel("abs_irf","(B) IRF") |
   make_mh_panel("abs_srf","(C) SRF")) +
  plot_layout(guides = "collect") &
  theme(legend.position = "bottom")
```

---

## 任務 23：討論 — 你院內資料的 paper 該怎麼寫？

📋 **複製這段話，貼給 AI**：

> 我用 n=180 的院內 cohort 跑出和 TENAYA/LUCERNE 同方向的結果，但 95% CI 寬很多。如果我要把這個結果投 Ophthalmology 這類期刊，我應該：（1）強調什麼？（2）reviewer 會質疑什麼？（3）下一步該怎麼處理 limitation？請給我 3 段建議文字。

::: {.callout-tip title="期刊 reviewer 常見質疑"}
1. **Power 不足** → 解法：聯院 / 多中心、或定位成 hypothesis-generating
2. **單一族群（Asia-Pacific）** → 解法：明確說 generalizability 限於該族群
3. **沒有隨機分派** → 解法：propensity score matching、IPTW（這超出今天 scope，下次工作坊再講）
4. **觀察期短（12 週）** → 解法：拉長到 48 / 60 / 108 週，引用 paper 的 long-term data 對比
:::

---

## 任務 24：你回院後的 checklist

當你決定真的要做的時候：

### Step 1：找院內 IT 撈 cohort

「我要找從 2024-01-01 起、診斷有 H35.32（nAMD）、且至少打過一次 faricimab (院內代碼 = ??) 或 aflibercept (院內代碼 = ??) 的病人。每個病人需要：

- 年齡、性別、區域（如果跨院）
- index 日期（首次注射日）
- index 日後 4/8/12 週的 BCVA、OCT CST
- index 日後 4/8/12 週的 OCT 報告（IRF/SRF presence，可以從 keyword search 或結構化欄位）」

### Step 2：IRB 申請

- 一般院內 retrospective chart review，預期可走 expedited review
- 把這份 csv schema 與本書 Quarto 連結貼進 protocol，reviewer 看就懂

### Step 3：把 csv 放進 `data/`、改本書 `_quarto.yml` 的 title → render

```r
# 在 RStudio Console
quarto::quarto_render()
# 或 terminal
# quarto render
```

完成後 `_book/` 裡就是「**用你院內資料做出的論文 draft**」。

### Step 4：拿給 Shao 看（眨眼）

---

::: {.callout-note title="本章重點"}
1. **同一份 code、換 csv 路徑**就能 reproduce 整個 pipeline
2. 院內 n 通常小很多，**95% CI 會寬**——不可避免，但 paper 寫得好還是能投
3. `data/data_dictionary.md` 是你跟院內 IT 溝通的「規格書」
4. MMRM 在 small n + single region 上有時收斂不順，function 已準備好 fallback (`cs()`)
:::
