# Part 2：Table 1 — Baseline characteristics

```{r}
#| label: setup-part2
#| include: false
source("_common.R")
library(readr)
library(dplyr)
library(gtsummary)
library(gt)

baseline <- read_csv("data/vabysmo_baseline.csv", show_col_types = FALSE)
```

預計時間：20 分鐘。
**deliverable：一張 Table 1，看起來像投到 Ophthalmology 的版本。**

::: {.callout-note collapse="true" title="🚀 一鍵 Prompt：整章一次跑完"}
> 我有一個 R data frame `baseline`，欄位包括：patient_id, arm (faricimab/aflibercept), study, region, age, sex, bcva_baseline, cst_baseline, irf_baseline, srf_baseline, bcva_strat, lld_strat。請用 `gtsummary::tbl_summary()` 做一個 Table 1：
>
> 1. by `arm` 分兩欄
> 2. 連續變項顯示 mean (SD)
> 3. 二元變項 irf_baseline / srf_baseline 顯示 n (%)
> 4. 加 add_overall() 多一欄總計
> 5. 加 add_p() 顯示組間檢定 p value
> 6. 把欄位名稱改成 paper 風格的英文 label
>
> 請給我可以直接貼到 RStudio Console 跑的 code，加中文註解。
:::

---

::: {.callout-tip title="📖 名詞｜ETDRS letters / mean (SD) / n (%)"}
- **ETDRS letters** = 國際標準視力表，每行 5 letter，看清楚一行 = 5 letter；總分 0–100。+5 letter ≈ 視力「進步一行」
- **mean (SD)** = 平均 (標準差)，連續變項的 paper 標準寫法。SD 大 = 個體差異大
- **n (%)** = 人數 (百分比)，類別變項標準寫法
:::

## 任務 6：第一張 Table 1

📋 **複製這段話，貼給 AI**：

> 請用 R 套件 `gtsummary` 的 `tbl_summary()` 做一張 Table 1，by `arm` 分組，包含這些變項：age, sex, region, bcva_baseline, cst_baseline, irf_baseline, srf_baseline, study, bcva_strat, lld_strat。連續變項顯示 mean (SD)，二元 irf_baseline 和 srf_baseline 顯示 n (%)。

### 參考程式碼

```{r}
#| label: tbl1-basic
t1_basic <- baseline |>
  select(arm, age, sex, region, bcva_baseline, cst_baseline,
         irf_baseline, srf_baseline, study, bcva_strat, lld_strat) |>
  tbl_summary(
    by = arm,
    type = list(
      age ~ "continuous",
      bcva_baseline ~ "continuous",
      cst_baseline ~ "continuous",
      irf_baseline ~ "dichotomous",
      srf_baseline ~ "dichotomous"
    ),
    statistic = list(
      all_continuous() ~ "{mean} ({sd})",
      all_categorical() ~ "{n} ({p}%)"
    ),
    digits = list(
      all_continuous() ~ 1,
      all_categorical() ~ c(0, 1)
    ),
    label = list(
      age ~ "Age, years",
      sex ~ "Sex",
      region ~ "Region",
      bcva_baseline ~ "BCVA at baseline, ETDRS letters",
      cst_baseline ~ "CST at baseline, μm",
      irf_baseline ~ "IRF present at baseline",
      srf_baseline ~ "SRF present at baseline",
      study ~ "Study",
      bcva_strat ~ "BCVA stratum",
      lld_strat ~ "LLD stratum"
    )
  )

t1_basic
```

::: {.callout-tip title="🎯 對得起 paper 嗎？"}
看 BCVA 那一列：兩臂應該都接近 60.0 (SD ~13)；
CST 兩臂都接近 357 (SD ~120)。
如果差很多，回去檢查模擬資料 — 但你應該不會差。
:::

---

## 任務 7：加 overall 與 p value

📋 **複製這段話，貼給 AI**：

> 在剛剛那張 Table 1 上加：
> 1. `add_overall()` 多一欄「Total」
> 2. `add_p()` 顯示兩臂之間的差異檢定 p value
> 3. 把 footer 改成繁體中文「連續變項：mean (SD)；類別變項：n (%)；組間檢定為 t-test 或 χ²」

### 參考程式碼

```{r}
#| label: tbl1-with-p
t1 <- t1_basic |>
  add_overall() |>
  add_p() |>
  modify_footnote(
    update = all_stat_cols() ~ "連續變項：mean (SD)；類別變項：n (%)"
  ) |>
  modify_caption("**Table 1.** Baseline characteristics by treatment arm")

t1
```

::: {.callout-note title="如何讀 p value"}
這是 RCT，**所有 baseline 變項的 p 都應該不顯著**（p > 0.05）—— 因為隨機分派應該讓兩組平衡。
如果你以後做 RWE 看到某些 baseline 變項 p < 0.05，那是「兩組基線不平衡」，要在 model 裡 adjust。
:::

---

## 任務 8：存成檔案

📋 **複製這段話，貼給 AI**：

> 請告訴我怎麼把這張 `gtsummary` table 存成 (a) html (b) docx，給共同作者看。

### 參考程式碼

```{r}
#| label: tbl1-save
#| eval: false
# 存 HTML（瀏覽器打開）
t1 |>
  as_gt() |>
  gt::gtsave(filename = "table1.html")

# 存 Word docx（要先裝 gt 的最新版）
t1 |>
  as_flex_table() |>
  flextable::save_as_docx(path = "table1.docx")
```

---

## 任務 9：怎麼讀 Table 1 判斷「兩組是否平衡」

📋 **複製這段話，貼給 AI**：

> 在 RCT paper 裡，Table 1 通常用來說明兩組基線特性平衡。請用繁體中文告訴我：
> 1. 看哪些 row？
> 2. 為什麼大部分 RCT 的 Table 1 不會放 p value（or 放但不強調）？
> 3. 如果是 RWE，Table 1 該放什麼？標準化差異（SMD）是什麼？

::: {.callout-tip title="速記"}
- **RCT**：Table 1 是 descriptive，p value 是 ritual（隨機分派理論上組間差異是 chance）
- **RWE / observational**：Table 1 用來找需要 adjust 的 confounder，看 **SMD > 0.1** 的變項
- 用 `gtsummary::add_difference()` 或 `tableone::CreateTableOne()` 可以加 SMD
:::

::: {.callout-tip title="📖 名詞｜SMD（standardized mean difference）"}
標準化均差。RCT 用 p value 看 baseline 平衡夠不夠，但 RWE 沒有隨機分派，**SMD 是 paper reviewer 比較買單的指標**：
SMD 把「兩組差距」除以「合併標準差」，這樣不同單位（年齡 vs 視力 letters）也能比較。
**SMD > 0.1 通常被認為「值得 adjust」**。
:::

---

::: {.callout-note title="本章重點"}
1. `gtsummary::tbl_summary()` 一行寫完論文等級的 Table 1
2. by = arm 自動分欄
3. RCT 的 Table 1 看「兩組差不多」就好；RWE 看 SMD
4. `as_gt()` 之後可存 html/docx，丟給共同作者
:::
