# Part 6（Bonus）：Figure 3 — Time to first absence of fluid

```{r}
#| label: setup-part6
#| include: false
source("_common.R")
library(readr)
library(dplyr)
library(tidyr)
library(survival)
library(survminer)
library(broom)

baseline <- read_csv("data/vabysmo_baseline.csv", show_col_types = FALSE)
followup <- read_csv("data/vabysmo_followup.csv", show_col_types = FALSE)
```

預計時間：20 分鐘。**時間吃緊可整段跳過。**
**deliverable：一張 Kaplan–Meier curve（time to first absence of IRF and SRF）+ Cox hazard ratio。**

::: {.callout-note collapse="true" title="🚀 一鍵 Prompt：整章一次跑完"}
> 我有 R data frame `baseline` 與 `followup`。請給我 R code：
>
> 1. 從 baseline 篩出「有 IRF 或 SRF」的病人（樣本量 ≈ 1170）
> 2. 把 followup 加上 baseline 的 arm 與 baseline IRF/SRF
> 3. 對每個病人找出第一個 IRF=0 且 SRF=0 的 visit (week 4/8/12)，作為 time-to-event；沒事件則 censored at last visit
> 4. 用 `survival::survfit(Surv(time, event) ~ arm)` 跑 KM
> 5. 用 `survminer::ggsurvplot()` 畫圖（cumulative incidence，亦即 1-KM）
> 6. 用 `survival::coxph()` 拿 hazard ratio + 95% CI + log-rank p
:::

---

## 任務 25：什麼是 time-to-event analysis？

📋 **複製這段話，貼給 AI**：

> 用「給沒學過統計的眼科醫師聽得懂」的方式 100 字內解釋：
> 1. 什麼是 time-to-event？
> 2. 什麼是 censoring？
> 3. 為什麼不能用 mean / proportion 比較「事件發生時間」？
> 4. 什麼是 hazard ratio？

::: {.callout-tip title="速記"}
- **事件**：第一次 IRF + SRF 都消失（在 OCT 上看不到 fluid）
- **censoring**：到追蹤結束都沒事件的病人；不能直接刪、會偏 bias
- **Kaplan–Meier**：把「直到 t 時間還沒事件」的比例畫出來，會階梯狀下降
- **Hazard ratio = 1.47**：faricimab 比 aflibercept 的「事件發生 instantaneous rate」高 47%
:::

::: {.callout-tip title="📖 名詞｜survival vs cumulative incidence"}
**KM 預設畫的是 `S(t)` survival function**：「t 時還沒發生事件的比例」，從 100% 開始往下掉。
**`fun = "event"`** 把它翻過來變 **cumulative incidence = 1 − S(t)**：「t 時已發生事件的比例」，從 0% 開始往上爬。

我們的 outcome 是「fluid 消失」（好事），所以畫 cumulative incidence 比較直觀——曲線越高代表「越多人達標」。Paper Fig 3 也是這樣畫。
:::

::: {.callout-tip title="📖 名詞｜PH 假設（proportional hazards assumption）"}
Cox model 假設：「兩 arm 的 hazard 比值在整段時間都一樣」。
**白話**：兩條 KM 曲線不會交叉、也不會在某個時點突然反轉。
12 週 head-to-head phase 通常 OK；如果你拉長到 2 年看，就要查 PH 是否還成立（用 `cox.zph()`）。
:::

---

## 任務 26：建立 time-to-event dataset

```{r}
#| label: build-tte
# Cohort：baseline 有 IRF 或 SRF 的病人（per paper：n_fari=581, n_afli=591）
elig <- baseline |>
  filter(irf_baseline == 1 | srf_baseline == 1) |>
  select(patient_id, arm)

cat("Eligible n:", nrow(elig), "\n")
cat("  faricimab :", sum(elig$arm == "faricimab"), "\n")
cat("  aflibercept:", sum(elig$arm == "aflibercept"), "\n")

# 對每個病人找第一個 IRF=0 & SRF=0 的 visit
tte <- followup |>
  filter(patient_id %in% elig$patient_id) |>
  mutate(both_absent = (irf == 0 & srf == 0)) |>
  group_by(patient_id) |>
  arrange(week) |>
  summarise(
    first_event_week = suppressWarnings(
      min(week[!is.na(both_absent) & both_absent])
    ),
    last_visit_week  = suppressWarnings(
      max(week[!is.na(both_absent)])
    ),
    .groups = "drop"
  ) |>
  mutate(
    event = is.finite(first_event_week),
    time  = if_else(event, first_event_week, last_visit_week),
    time  = if_else(is.infinite(time), 12, time)  # default censor at end
  ) |>
  left_join(elig, by = "patient_id") |>
  mutate(arm = factor(arm, levels = c("aflibercept","faricimab")))

head(tte)
```

---

## 任務 27：畫 KM curve（cumulative incidence 形式）

📋 **複製這段話，貼給 AI**：

> 用 `survminer::ggsurvplot()` 畫 cumulative incidence（fun="event"），by arm。x 從 0 到 12 週。
> faricimab 紫色 #7B5CA8、aflibercept 灰藍 #7E9CB7。

### 參考程式碼

```{r}
#| label: km-fit
fit_km <- survfit(Surv(time, event) ~ arm, data = tte)
fit_km
```

```{r}
#| label: fig3-km
#| fig-cap: "Figure 3. Reproduced — Time to first absence of IRF and SRF in patients with IRF or SRF at baseline."
#| fig-width: 8
#| fig-height: 5.5

plot_km <- ggsurvplot(
  fit_km,
  data = tte,
  fun = "event",  # cumulative incidence (1 - S(t))
  conf.int = TRUE,
  risk.table = TRUE,
  risk.table.height = 0.25,
  palette = c("#7E9CB7", "#7B5CA8"),
  legend.labs = c("Aflibercept Q8W", "Faricimab up to Q16W"),
  xlab = "Time (Weeks)",
  ylab = "Cumulative Incidence (%) of First Absence of IRF and SRF",
  break.time.by = 4,
  ggtheme = theme_minimal(base_size = 12) +
    theme(legend.position = "bottom")
)
plot_km
```

---

## 任務 28：Cox 回歸 — Hazard ratio

📋 **複製這段話，貼給 AI**：

> 用 `survival::coxph(Surv(time, event) ~ arm + study + bcva_strat + lld_strat + region, data = tte)` 算 stratified Cox model。回傳 hazard ratio + 95% CI + log-rank p。

### 參考程式碼

```{r}
#| label: cox-model
tte_full <- tte |>
  left_join(
    baseline |> select(patient_id, study, bcva_strat, lld_strat, region),
    by = "patient_id"
  ) |>
  mutate(
    study      = factor(study),
    bcva_strat = factor(bcva_strat),
    lld_strat  = factor(lld_strat),
    region     = factor(region)
  )

m_cox <- coxph(
  Surv(time, event) ~ arm + study + bcva_strat + lld_strat + region,
  data = tte_full
)
summary(m_cox)
```

```{r}
#| label: cox-tidy
tidy(m_cox, exponentiate = TRUE, conf.int = TRUE) |>
  filter(grepl("^arm", term)) |>
  select(term, hazard_ratio = estimate, lower = conf.low,
         upper = conf.high, p.value)
```

對照 paper：HR = 1.47 (1.24–1.73)、log-rank p < 0.0001。

---

## 整合：你下課帶回家的東西

工作坊結束時，你的 Posit.Cloud project 裡應該有：

| 檔案 | 內容 |
|---|---|
| `_book/` | 渲染好的整本 HTML 教材，可瀏覽 |
| `data/vabysmo_baseline.csv` 等 | 模擬資料 |
| `scripts/01_table1.R` 等 | 5 支獨立可跑的 R 腳本 |
| 你自己跑出的圖 | Table 1、Fig 1A/B、Fig 2 三 panel、Fig 3 KM |
| `data/data_dictionary.md` | 院內 csv schema |
| `appendix.qmd` | 院內換資料時的常見錯誤 |

**下一步：把這個 project 用 Posit.Cloud 「Save a Permanent Copy」存起來，去找院內 IT。**

---

::: {.callout-note title="本章重點"}
1. Time-to-event 多了一個維度：**「事件發生有多快」**
2. KM 是 non-parametric、Cox 是 semi-parametric；前者畫圖、後者算 HR
3. Cumulative incidence (1-KM) 是 paper 慣用的展示方式
4. 三個 method（MMRM、CMH、Cox）放一起就是一篇 phase 3 nAMD paper 的骨架
:::
