# Part 4：Figure 2 — CMH-weighted absence proportions

```{r}
#| label: setup-part4
#| include: false
source("_common.R")
library(readr)
library(dplyr)
library(tidyr)
library(ggplot2)
library(patchwork)

baseline <- read_csv("data/vabysmo_baseline.csv", show_col_types = FALSE)
followup <- read_csv("data/vabysmo_followup.csv", show_col_types = FALSE)
```

預計時間：30 分鐘。
**deliverable：三張 absence proportion bar chart（IRF / SRF / IRF+SRF），對得起 paper Figure 2。**

::: {.callout-note collapse="true" title="🚀 一鍵 Prompt：整章一次跑完"}
> 我有 R data frame `baseline` 和 `followup`（已合併好），想做 paper Figure 2：分別在 week 4、8、12 算「absence of IRF」、「absence of SRF」、「absence of both」這三個 outcome 的比例，分 arm，並且 CMH-weighted by 分層因子（study × bcva_strat × lld_strat × region）。請給我 R code：
>
> 1. 寫一個 helper 函數 `cmh_weighted_proportion(data, outcome, arm_col, strata_cols)`，回傳 weighted proportion + 95% CI per arm
> 2. 對 IRF absence、SRF absence、IRF+SRF absence 各跑 4 個 visit (0/4/8/12)
> 3. 用 `mantelhaen.test()` 算 stratified test 的 p value (faricimab vs aflibercept)
> 4. 用 ggplot 三個 panel 畫 bar chart，y 是 %，x 是 visit，fill by arm，加 error bar，星號標 p < 0.05
>
> 加中文註解。我用 Posit.Cloud。
:::

---

## 任務 16：什麼是 stratified analysis？為什麼要 weight？

📋 **複製這段話，貼給 AI**：

> 請用「給沒學過統計的眼科醫師聽」的方式，100 字內解釋：
> 1. 什麼是 stratified analysis？
> 2. 為什麼比較兩 arm 的「比例」要 stratify by 隨機分層因子（study × baseline severity × region）？
> 3. CMH (Cochran-Mantel-Haenszel) test 在做什麼？

::: {.callout-tip title="速記"}
- **不 stratify**：直接算 faricimab arm 的 SRF absence% vs aflibercept arm 的 SRF absence%
- **問題**：如果某個 stratum（例如 baseline severe）兩 arm 比例不一致，整體比較會被扭曲
- **CMH 解法**：每個 stratum 算自己的 absence 差異，再加權平均；權重 = 該 stratum 兩 arm 樣本數的調和平均
- **一句話**：把 24 個 stratum 的「小局結果」加權平均成一個整體 odds ratio / proportion difference
:::

::: {.callout-tip title="📖 名詞｜stratum / strata / 為何 24 個"}
- **stratum**（單） / **strata**（複）= 「同質子群」。本書用 `study × bcva_strat × lld_strat × region` 共 4 個分層因子，levels 各 2/3/2/2 → **2 × 3 × 2 × 2 = 24** 個 stratum
- 每個 stratum 內，兩 arm 的人應該很像（隨機分派 + 分層）→ 比較才公平
- 如果 stratum 太多、每格人數太少，CMH 估計會不穩 → Part 5 院內 n=180 時會看到這問題，需要合併分層
:::

---

## 任務 17：建立 wide-by-visit 的資料

把 followup 接上 baseline 的分層因子，並算出每個 visit 的 absence indicator。

```{r}
#| label: build-cmh-data
fu_with_strata <- followup |>
  left_join(
    baseline |> select(patient_id, arm, study, bcva_strat, lld_strat, region,
                       irf_baseline, srf_baseline),
    by = "patient_id"
  ) |>
  mutate(
    abs_irf  = if_else(is.na(irf), NA, as.integer(irf == 0)),
    abs_srf  = if_else(is.na(srf), NA, as.integer(srf == 0)),
    abs_both = if_else(is.na(irf) | is.na(srf), NA,
                       as.integer(irf == 0 & srf == 0)),
    arm = factor(arm, levels = c("aflibercept","faricimab"))
  )

# 加一筆 baseline (week=0) 的 absence rate
baseline_abs <- baseline |>
  mutate(
    week = 0L,
    abs_irf  = as.integer(irf_baseline == 0),
    abs_srf  = as.integer(srf_baseline == 0),
    abs_both = as.integer(irf_baseline == 0 & srf_baseline == 0),
    arm = factor(arm, levels = c("aflibercept","faricimab"))
  ) |>
  select(patient_id, arm, study, bcva_strat, lld_strat, region,
         week, abs_irf, abs_srf, abs_both)

fu_with_strata <- bind_rows(
  baseline_abs,
  fu_with_strata |> select(patient_id, arm, study, bcva_strat, lld_strat, region,
                           week, abs_irf, abs_srf, abs_both)
)
```

---

## 任務 18：先用 base R 的 `mantelhaen.test()` 看一下整體 p value

📋 **複製這段話，貼給 AI**：

> 用 R 內建 `mantelhaen.test()` 對 week 12 的「IRF and SRF both absent」outcome 做 stratified test：兩 arm 的差異，stratified by study × bcva_strat × lld_strat × region。

### 參考程式碼

```{r}
#| label: cmh-base
cmh_test_at_week <- function(data, outcome_col, week_val) {
  d <- data |>
    filter(week == week_val) |>
    mutate(stratum = paste(study, bcva_strat, lld_strat, region, sep = "|")) |>
    filter(!is.na(.data[[outcome_col]]))
  arr <- xtabs(
    as.formula(paste0("~ arm + ", outcome_col, " + stratum")),
    data = d
  )
  # drop strata with empty cells in either arm
  good <- apply(arr, 3, function(m) all(rowSums(m) > 0) && all(colSums(m) > 0))
  arr <- arr[, , good, drop = FALSE]
  mantelhaen.test(arr, exact = FALSE)
}

cmh_test_at_week(fu_with_strata, "abs_both", 12)
```

::: {.callout-tip}
`Mantel-Haenszel X-squared` 越大、p 越小，代表「在分層之後，兩臂的差異仍顯著」。
:::

---

## 任務 19：寫 helper 算 CMH-weighted proportion 與 95% CI

📋 **複製這段話，貼給 AI**：

> 請給我一個 R 函數 `cmh_weighted_proportion(data, outcome_col, arm_col, strata_cols)`：
> 1. 對每個 (stratum × arm)，算 proportion (events / n)
> 2. CMH 權重 w_k = (n_1k * n_2k) / (n_1k + n_2k)
> 3. 加權平均：p_hat_arm = Σ w_k * p_arm_k / Σ w_k
> 4. SE：sqrt(Σ w_k^2 * p * (1-p) / n) / Σ w_k
> 5. 回傳 tibble (arm, p_hat, se, lower, upper)
> 6. 跳過 stratum 中 n=0 的

### 參考程式碼

```{r}
#| label: cmh-weighted-fn
cmh_weighted_proportion <- function(data, outcome_col,
                                    arm_col = "arm",
                                    strata_cols = c("study","bcva_strat","lld_strat","region")) {
  d <- data |>
    filter(!is.na(.data[[outcome_col]])) |>
    mutate(stratum = do.call(paste, c(across(all_of(strata_cols)), sep = "|")))

  per_stratum <- d |>
    group_by(stratum, !!sym(arm_col)) |>
    summarise(
      n = n(),
      x = sum(.data[[outcome_col]]),
      p = x / n,
      .groups = "drop"
    )

  # 將每個 stratum pivot 成 (n_arm1, n_arm2)，計算 CMH weight
  arms <- levels(factor(per_stratum[[arm_col]]))
  stopifnot(length(arms) == 2)

  ws <- per_stratum |>
    select(stratum, !!sym(arm_col), n) |>
    pivot_wider(names_from = !!sym(arm_col), values_from = n,
                values_fill = 0) |>
    mutate(w = (.data[[arms[1]]] * .data[[arms[2]]]) /
                pmax(.data[[arms[1]]] + .data[[arms[2]]], 1)) |>
    filter(.data[[arms[1]]] > 0 & .data[[arms[2]]] > 0) |>
    select(stratum, w)

  per_stratum |>
    inner_join(ws, by = "stratum") |>
    group_by(!!sym(arm_col)) |>
    summarise(
      p_hat = sum(w * p) / sum(w),
      se    = sqrt(sum(w^2 * p * (1 - p) / pmax(n, 1))) / sum(w),
      .groups = "drop"
    ) |>
    mutate(
      lower = pmax(p_hat - 1.96 * se, 0),
      upper = pmin(p_hat + 1.96 * se, 1)
    )
}

# Sanity check: faricimab vs aflibercept SRF absence at week 12
cmh_weighted_proportion(
  fu_with_strata |> filter(week == 12),
  outcome_col = "abs_srf"
)
```

對照 paper：faricimab 87.9% (85.4–90.4)、aflibercept 79.0% (76.0–82.1)。差 ~9 pp。

---

## 跑全部 outcome × visit × arm

```{r}
#| label: cmh-all
all_results <- expand.grid(
  outcome = c("abs_irf", "abs_srf", "abs_both"),
  wk      = c(0, 4, 8, 12),
  stringsAsFactors = FALSE
) |>
  rowwise() |>
  mutate(
    res = list(
      cmh_weighted_proportion(
        fu_with_strata |> filter(week == wk),
        outcome_col = outcome
      )
    )
  ) |>
  ungroup() |>
  tidyr::unnest(res) |>
  rename(week = wk)

all_results
```

加上 stratified p value：

```{r}
#| label: cmh-pvals
get_p <- function(outcome_col, w) {
  if (w == 0) return(NA_real_)
  test <- tryCatch(
    cmh_test_at_week(fu_with_strata, outcome_col, w),
    error = function(e) NULL
  )
  if (is.null(test)) NA_real_ else test$p.value
}

p_table <- expand.grid(
  outcome = c("abs_irf", "abs_srf", "abs_both"),
  wk      = c(4, 8, 12),
  stringsAsFactors = FALSE
) |>
  rowwise() |>
  mutate(p = get_p(outcome, wk)) |>
  ungroup() |>
  rename(week = wk)

p_table
```

---

## 任務 20：畫 Figure 2 — 三個 panel

📋 **複製這段話，貼給 AI**：

> 我有 `all_results` (outcome, week, arm, p_hat, lower, upper) 與 `p_table` (outcome, week, p)。請用 ggplot2 + patchwork 畫三個 panel：
> 1. (A) Absence of IRF and SRF
> 2. (B) Absence of IRF
> 3. (C) Absence of SRF
>
> 每個 panel 是 grouped bar chart（fill by arm，position dodge），y 軸 0–100%、加 error bar、p < 0.05 的 visit 加星號。

### 參考程式碼

```{r}
#| label: fig2-builder
make_panel <- function(outcome_col, panel_title) {
  dat <- all_results |>
    filter(outcome == outcome_col) |>
    mutate(arm_lbl = factor(arm,
              levels = c("aflibercept","faricimab"),
              labels = c("Aflibercept Q8W (n=664)",
                         "Faricimab up to Q16W (n=665)")))
  ps <- p_table |> filter(outcome == outcome_col)

  ggplot(dat, aes(x = factor(week), y = p_hat * 100, fill = arm)) +
    geom_col(position = position_dodge(width = 0.8), width = 0.7,
             colour = "white") +
    geom_errorbar(aes(ymin = lower * 100, ymax = upper * 100),
                  position = position_dodge(width = 0.8),
                  width = 0.25) +
    geom_text(aes(label = round(p_hat * 100)),
              position = position_dodge(width = 0.8),
              vjust = 1.5, colour = "white", size = 3.2,
              fontface = "bold") +
    geom_text(
      data = ps |> filter(!is.na(p) & p < 0.05),
      aes(x = factor(week), y = 100, label = "*"),
      inherit.aes = FALSE, vjust = -0.2, size = 5
    ) +
    scale_fill_manual(values = arm_colours, name = NULL) +
    scale_y_continuous(limits = c(0, 100),
                       expand = expansion(mult = c(0, 0.08))) +
    labs(title = panel_title,
         x = "Visit (Week)",
         y = "Proportion of patients (%)") +
    theme(legend.position = "bottom")
}

p_irf_srf <- make_panel("abs_both", "(A) Absence of IRF and SRF")
p_irf     <- make_panel("abs_irf",  "(B) Absence of IRF")
p_srf     <- make_panel("abs_srf",  "(C) Absence of SRF")
```

```{r}
#| label: fig2-combined
#| fig-cap: "Figure 2. Reproduced — Proportion of patients with absence of retinal fluid by treatment arm and visit. *Nominal P < 0.05 (Cochran-Mantel-Haenszel)."
#| fig-width: 12
#| fig-height: 5

(p_irf_srf | p_irf | p_srf) +
  plot_layout(guides = "collect") &
  theme(legend.position = "bottom")
```

::: {.callout-tip title="🎯 對得起 paper 嗎？"}
看 week 12：
- 你的圖：IRF+SRF absence faricimab ~80% vs aflibercept ~68%
- paper：IRF+SRF absence faricimab 77% vs aflibercept 67%
- 都顯示 faricimab 顯著高，差約 10 pp ✅
:::

---

::: {.callout-note title="本章重點"}
1. 比例的「stratified analysis」= CMH weighted average
2. base R `mantelhaen.test()` 給 p value；自寫 helper 給 weighted proportion + 95% CI
3. 同樣的 pipeline 可以用在任何二元 outcome（responder rate、AE rate、≥15 letter gain）
4. 院內資料 stratum 太空時，函數會 drop 掉，proportion 仍可估
:::
