# Part 5：換你院內資料（含 PSM + ASMD）

```{r}
#| label: setup-part5
#| include: false
source("_common.R")
library(readr)
library(dplyr)
library(tidyr)
library(gtsummary)
library(MatchIt)
library(cobalt)
library(mmrm)
library(emmeans)
library(ggplot2)
library(patchwork)
```

預計時間：30 分鐘。
**這一章是工作坊的真正重頭戲。**

> 上半場你看到了：1329 個病人、24 個 stratum、漂亮的 paper 圖。
>
> 下半場你會看到：**同樣的 pipeline、加上 PSM 處理院內 cohort 的非隨機分派、跑出可投稿的 Figure 1/2 草稿**。

::: {.callout-important title="📚 這章的方法論引用"}
- **PSM（propensity score matching）**：Austin 2011 *Multivariate Behavioral Research*[@austin2011propensity]、Stuart 2010 *Statistical Science*[@stuart2010matching]
- **ASMD（absolute standardized mean difference）**：Austin 2009 *Statistics in Medicine*[@austin2009smd]
- **MatchIt 套件**：Ho et al. 2011 *J Stat Softw*[@ho2011matchit]
- **未測量混淆 sensitivity analysis（E-value）**：VanderWeele & Ding 2017 *Ann Intern Med*[@vanderweele2017evalue]、限制與誤用見 Ioannidis 2019[@ioannidis2019evaluelimits]
- **Target trial emulation 報告標準**：Hansford 2023 *JAMA Netw Open*[@hansford2023targettrial]、TARGET Statement 2025 *JAMA*[@cashin2025target]
- **觀察性研究 adjusted analysis 解讀**：Agoritsas 2017 *JAMA* Users' Guide[@agoritsas2017adjusted]
- **真實世界 faricimab cohort 範例**：Khanani 2024 TRUCKEE[@khanani2024antivegf]

> AI 對 PSM 細節（caliper、ratio、common support、unmeasured confounding 估計）常會給「看起來像、其實不對」的答案。請以教材的參考程式碼為準，並回查上面的 ref 自行驗證。
:::

---

## 任務 21：載入「假裝是你院內」的資料

我們準備了一份 `faricimab_my_hospital.csv`，n = 180（faricimab 100 / aflibercept 80），region 全部 = `Asia-Pacific`。
**schema 跟 trial 資料一模一樣。**

📋 **複製這段話，貼給 AI**（🆕 開新對話）：

> 請用 `readr::read_csv()` 讀 `data/faricimab_my_hospital_baseline.csv` 和 `data/faricimab_my_hospital_followup.csv`，看欄位是否跟 trial 資料一致。
>
> 回答之後，**請等我看過教材的「參考程式碼」再執行**——課堂上同學要跑同一份 code 結果才能對得上。

```{r}
#| label: load-mh
# ── 前置（可單獨執行）：套件 + 資料 ──
library(readr); library(dplyr)
mh_baseline <- read_csv("data/faricimab_my_hospital_baseline.csv",
                        show_col_types = FALSE)
mh_followup <- read_csv("data/faricimab_my_hospital_followup.csv",
                        show_col_types = FALSE)

glimpse(mh_baseline)
```

```{r}
#| label: glimpse-mh-fu
glimpse(mh_followup)
```

```{r}
#| label: mh-counts
mh_baseline |> count(arm)
```

> 詳細欄位定義在 [`data/data_dictionary.md`](https://github.com/htlin222/roche-vabysmo-rwe-workshop/blob/main/data/data_dictionary.md)。
> **想做你自己的院內 cohort？把資料整成這個 schema、放進 `data/`、改下面的檔名就好。**

---

### 為什麼院內資料**必須**先做 PSM？

院內 cohort 跟 RCT 最大的差別：**沒有隨機分派**。誰被打 faricimab、誰被打 aflibercept 是醫師根據病情、藥效預期、健保給付等決定，所以兩組的 baseline 通常**不平衡**（例如 faricimab 組可能本來就比較嚴重、年紀較大、CST 較厚）。

如果直接套 Part 2/3/4 的 code，跑出來的差異會混合「藥效」與「baseline 差距」，**reviewer 第一輪退稿就會問：你怎麼處理 confounding？**

| 方法 | 概念 | 何時用 |
|---|---|---|
| **Propensity score matching (PSM)** | 算每個病人「被分到 faricimab 的傾向分數」，然後 1:1 配對讓兩組分布相似 | n 中等（100–500），interpret 容易，本書範例 |
| **Inverse probability of treatment weighting (IPTW)** | 每個病人加權，讓全 cohort 模擬隨機 | n 大、想保留樣本數時 |

本書走 PSM 路線。完整背景見 Austin 2011 *Multivariate Behavioral Research*[@austin2011propensity] 與 Stuart 2010 *Stat Sci*[@stuart2010matching]。

::: {.callout-tip title="📖 名詞｜propensity score / caliper / ratio"}
- **propensity score** = 「給定 baseline 共變項，被分到 treatment 組的機率」，通常用 logistic regression 估計
- **caliper** = 配對時兩人傾向分數差距的上限；常用 0.2 × SD(logit(propensity))
- **ratio** = 配對比例（1:1、1:2、1:k）；本書用 1:1 nearest neighbor
:::

---

## 任務 22：診斷 baseline 不平衡（PSM 前的 ASMD）

📋 **複製這段話，貼給 AI**（↩️ 續前對話）：

> 我有一個 R data frame `mh_baseline`，欄位 patient_id, arm (faricimab/aflibercept), age, sex, bcva_baseline, cst_baseline, irf_baseline, srf_baseline, bcva_strat, lld_strat。請用 `cobalt::bal.tab()` 算每個共變項的 absolute standardized mean difference (ASMD)，threshold = 0.1，並幫我解讀哪些變項不平衡。

### 參考程式碼

```{r}
#| label: psm-pre-asmd
# ── 前置（可單獨執行）：套件 + 資料 ──
library(readr); library(dplyr); library(cobalt)
# treat / factor 一起在讀檔時建好，往後每段沿用同一份 mh_baseline
mh_baseline <- read_csv("data/faricimab_my_hospital_baseline.csv",
                        show_col_types = FALSE) |>
  mutate(
    treat = if_else(arm == "faricimab", 1L, 0L),
    sex   = factor(sex),
    bcva_strat = factor(bcva_strat),
    lld_strat  = factor(lld_strat)
  )

covariates <- c("age", "sex", "bcva_baseline", "cst_baseline",
                "irf_baseline", "srf_baseline", "bcva_strat", "lld_strat")

bal_pre <- bal.tab(
  reformulate(covariates, response = "treat"),
  data        = mh_baseline,
  estimand    = "ATT",
  thresholds  = c(m = 0.1),
  un          = TRUE
)
bal_pre
```

::: {.callout-tip title="🎯 怎麼讀 ASMD"}
- **|ASMD| < 0.1** ✅ 平衡，不需要 adjust
- **0.1 ≤ |ASMD| < 0.25** ⚠️ 輕微不平衡，建議 adjust
- **|ASMD| ≥ 0.25** ❌ 嚴重不平衡，必定要 PSM 或在 model 裡 adjust

模擬資料中你會看到部分變項 ASMD > 0.1——這是很典型的「院內病人 selection bias」。
:::

---

## 任務 23：跑 1:1 nearest neighbor PSM

📋 **複製這段話，貼給 AI**（↩️ 續前對話）：

> 請用 `MatchIt::matchit()` 做 1:1 nearest neighbor PSM，treatment 是 faricimab vs aflibercept，共變項 age, sex, bcva_baseline, cst_baseline, irf_baseline, srf_baseline, bcva_strat, lld_strat，distance 用 logistic regression、caliper = 0.2、ratio = 1。配對完拿 `match.data()`。

### 參考程式碼

```{r}
#| label: psm-fit
# ── 前置（可單獨執行）：套件 + 資料 ──
library(readr); library(dplyr); library(MatchIt)
mh_baseline <- read_csv("data/faricimab_my_hospital_baseline.csv",
                        show_col_types = FALSE) |>
  mutate(treat = if_else(arm == "faricimab", 1L, 0L),
         sex = factor(sex), bcva_strat = factor(bcva_strat),
         lld_strat = factor(lld_strat))
mh_followup <- read_csv("data/faricimab_my_hospital_followup.csv",
                        show_col_types = FALSE)
set.seed(20260530)

m_out <- matchit(
  treat ~ age + sex + bcva_baseline + cst_baseline +
          irf_baseline + srf_baseline + bcva_strat + lld_strat,
  data     = mh_baseline,
  method   = "nearest",
  distance = "glm",
  ratio    = 1,
  caliper  = 0.2
)

summary(m_out)
```

```{r}
#| label: psm-matched-data
mh_matched <- match.data(m_out) |> as_tibble()

cat("配對後樣本數：", nrow(mh_matched),
    "（faricimab:", sum(mh_matched$treat == 1),
    "aflibercept:", sum(mh_matched$treat == 0), "）\n")

mh_matched_followup <- mh_followup |>
  semi_join(mh_matched, by = "patient_id")
cat("配對後 follow-up rows：", nrow(mh_matched_followup), "\n")
```

::: {.callout-tip title="🎯 配對掉了多少人？"}
1:1 + caliper 0.2 通常會丟掉一些「找不到夠相似 control」的病人。丟越多 → bias 解得越乾淨、power 越弱。**這是 PSM 永恆的 tradeoff。**
:::

---

## 任務 24：配對後重算 ASMD + Love plot

📋 **複製這段話，貼給 AI**（↩️ 續前對話）：

> 請用 `cobalt::bal.tab()` 算配對後的 ASMD，並用 `cobalt::love.plot()` 畫前後對比的 Love plot（threshold 線 0.1）。

### 參考程式碼

```{r}
#| label: psm-post-asmd
# ── 前置（可單獨執行）：套件 + 資料 ──
library(cobalt)
# ⚠️ 沿用前面任務的物件：m_out（請先跑完任務23，本段不重算）
bal_post <- bal.tab(m_out, thresholds = c(m = 0.1), un = TRUE)
bal_post
```

```{r}
#| label: fig-love-plot
#| fig-cap: "Love plot — PSM 前後 ASMD 對比；垂直線是 0.1 平衡門檻"
#| fig-width: 8
#| fig-height: 5

love.plot(
  m_out,
  binary    = "std",
  threshold = 0.1,
  abs       = TRUE,
  var.order = "unadjusted",
  colors    = c("#C75D38", "#1F5C8B"),
  shapes    = c("circle filled", "triangle filled"),
  sample.names = c("配對前 (Unadjusted)", "配對後 (Matched)"),
  title     = "ASMD: Before vs After 1:1 PSM"
) +
  theme(legend.position = "bottom")
```

::: {.callout-tip title="🎯 配對成功的訊號"}
1. **大部分變項 ASMD 從 > 0.1 掉到 < 0.1**（紅圈 → 藍三角）
2. **沒有任何變項配對後反而更不平衡**
3. 樣本縮水可接受（通常掉 10–30%）
:::

---

## 任務 25：把 Part 2/3/4 的 pipeline 套到 matched cohort

::: {.callout-warning title="⚠️ 5.2.2、5.2.3 用的是配對後資料"}
**5.2.1 Table 1 用 unmatched cohort 顯示原本不平衡。
5.2.2 MMRM 與 5.2.3 CMH 一律用 matched cohort 跑**——這是投稿 RWE 的標準呈現。
:::

### 5.2.1 Table 1（unmatched — 顯示原始 cohort 的不平衡）

```{r}
#| label: mh-table1
# ── 前置（可單獨執行）：套件 + 資料 ──
library(readr); library(dplyr); library(gtsummary)
mh_baseline <- read_csv("data/faricimab_my_hospital_baseline.csv",
                        show_col_types = FALSE)
mh_baseline |>
  select(arm, age, sex, region, bcva_baseline, cst_baseline,
         irf_baseline, srf_baseline, study, bcva_strat, lld_strat) |>
  tbl_summary(
    by = arm,
    statistic = list(all_continuous() ~ "{mean} ({sd})",
                     all_categorical() ~ "{n} ({p}%)"),
    digits = list(all_continuous() ~ 1)
  ) |>
  add_overall() |>
  modify_caption("**Table 1 (My Hospital, unmatched).** Baseline characteristics, n=180")
```

### 5.2.2 Figure 1（MMRM on matched cohort）

```{r}
#| label: mh-fig1
#| fig-cap: "Figure 1 (My Hospital, post-PSM matched cohort) — MMRM on matched cohort"
#| fig-width: 11
#| fig-height: 5

# ── 前置（可單獨執行）：套件 + 資料 ──
library(dplyr); library(tidyr); library(mmrm); library(emmeans)
library(ggplot2); library(patchwork)
arm_colours <- c("faricimab" = "#1F5C8B", "aflibercept" = "#C75D38")
# ⚠️ 沿用前面任務的物件：mh_matched、mh_matched_followup（請先跑完任務23，本段不重算）
mh_fu_long <- mh_matched_followup |>
  left_join(
    mh_matched |> select(patient_id, arm, study, region,
                         bcva_baseline, cst_baseline,
                         bcva_strat, lld_strat),
    by = "patient_id"
  ) |>
  mutate(
    bcva_change = bcva - bcva_baseline,
    cst_change  = cst - cst_baseline,
    visit       = factor(week, levels = c(4, 8, 12)),
    arm         = factor(arm, levels = c("aflibercept", "faricimab")),
    bcva_strat  = factor(bcva_strat),
    lld_strat   = factor(lld_strat)
  )

m_bcva_mh <- tryCatch(
  mmrm(bcva_change ~ arm + visit + arm:visit + bcva_strat + lld_strat +
       us(visit | patient_id),
       data = mh_fu_long |> filter(!is.na(bcva_change))),
  error = function(e) {
    mmrm(bcva_change ~ arm + visit + arm:visit + bcva_strat + lld_strat +
         cs(visit | patient_id),
         data = mh_fu_long |> filter(!is.na(bcva_change)))
  })

m_cst_mh <- tryCatch(
  mmrm(cst_change ~ arm + visit + arm:visit + bcva_strat + lld_strat +
       us(visit | patient_id),
       data = mh_fu_long |> filter(!is.na(cst_change))),
  error = function(e) {
    mmrm(cst_change ~ arm + visit + arm:visit + bcva_strat + lld_strat +
         cs(visit | patient_id),
         data = mh_fu_long |> filter(!is.na(cst_change)))
  })

emm_b <- as.data.frame(emmeans(m_bcva_mh, ~ arm | visit)) |>
  mutate(week = as.numeric(as.character(visit)))
emm_c <- as.data.frame(emmeans(m_cst_mh, ~ arm | visit)) |>
  mutate(week = as.numeric(as.character(visit)))

baseline_zero <- function(df) {
  bind_rows(
    data.frame(arm = c("aflibercept", "faricimab"),
               week = 0, emmean = 0, lower.CL = 0, upper.CL = 0),
    df |> select(arm, week, emmean, lower.CL, upper.CL)
  ) |> arrange(arm, week)
}

p_b <- ggplot(baseline_zero(emm_b),
       aes(x = week, y = emmean, colour = arm, group = arm)) +
  geom_line(linewidth = 1) + geom_point(size = 3) +
  geom_errorbar(aes(ymin = lower.CL, ymax = upper.CL), width = 0.4) +
  scale_colour_manual(values = arm_colours, name = NULL) +
  scale_x_continuous(breaks = c(0, 4, 8, 12)) +
  labs(title = "(A) BCVA — My Hospital (post-PSM)",
       x = "Time (Weeks)", y = "Adjusted Mean BCVA Change\n(Letters)")

p_c <- ggplot(baseline_zero(emm_c),
       aes(x = week, y = emmean, colour = arm, group = arm)) +
  geom_line(linewidth = 1) + geom_point(size = 3) +
  geom_errorbar(aes(ymin = lower.CL, ymax = upper.CL), width = 0.4) +
  scale_colour_manual(values = arm_colours, name = NULL) +
  scale_x_continuous(breaks = c(0, 4, 8, 12)) +
  labs(title = "(B) CST — My Hospital (post-PSM)",
       x = "Time (Weeks)", y = "Adjusted Mean CST Change\n(μm)")

p_b + p_c + plot_layout(guides = "collect") &
  theme(legend.position = "bottom")
```

::: {.callout-tip title="🎯 看出差別了嗎？"}
- 走勢與 paper 一致：CST 兩 arm 都急速下降，faricimab 略多
- CI 寬約 √(1329/n_matched) 倍
- PSM 後估計值是「近似 ATT」（average treatment effect on the treated），論文要寫清楚
:::

### 5.2.3 Figure 2（CMH on matched cohort）

```{r}
#| label: mh-fig2
#| fig-cap: "Figure 2 (My Hospital, post-PSM) — CMH-weighted absence proportions on matched cohort"
#| fig-width: 12
#| fig-height: 5

# ── 前置（可單獨執行）：套件 + 資料 ──
library(dplyr); library(tidyr); library(ggplot2); library(patchwork)
arm_colours <- c("faricimab" = "#1F5C8B", "aflibercept" = "#C75D38")
# ⚠️ 沿用前面任務的物件：mh_matched、mh_matched_followup（請先跑完任務23，本段不重算）
cmh_weighted_proportion <- function(data, outcome_col,
                                    arm_col = "arm",
                                    strata_cols = c("bcva_strat", "lld_strat")) {
  d <- data |>
    filter(!is.na(.data[[outcome_col]])) |>
    mutate(stratum = do.call(paste, c(across(all_of(strata_cols)), sep = "|")))

  per_stratum <- d |>
    group_by(stratum, !!sym(arm_col)) |>
    summarise(n = n(), x = sum(.data[[outcome_col]]), p = x / n, .groups = "drop")

  arms <- levels(factor(per_stratum[[arm_col]]))
  ws <- per_stratum |>
    select(stratum, !!sym(arm_col), n) |>
    pivot_wider(names_from = !!sym(arm_col), values_from = n, values_fill = 0) |>
    mutate(w = (.data[[arms[1]]] * .data[[arms[2]]]) /
                pmax(.data[[arms[1]]] + .data[[arms[2]]], 1)) |>
    filter(.data[[arms[1]]] > 0 & .data[[arms[2]]] > 0) |>
    select(stratum, w)

  per_stratum |>
    inner_join(ws, by = "stratum") |>
    group_by(!!sym(arm_col)) |>
    summarise(
      p_hat = sum(w * p) / sum(w),
      se    = sqrt(sum(w^2 * p * (1 - p) / pmax(n, 1))) / sum(w),
      .groups = "drop"
    ) |>
    mutate(lower = pmax(p_hat - 1.96 * se, 0),
           upper = pmin(p_hat + 1.96 * se, 1))
}

mh_fu_strata <- mh_matched_followup |>
  left_join(
    mh_matched |> select(patient_id, arm, bcva_strat, lld_strat,
                         irf_baseline, srf_baseline),
    by = "patient_id"
  ) |>
  mutate(
    abs_irf  = if_else(is.na(irf), NA, as.integer(irf == 0)),
    abs_srf  = if_else(is.na(srf), NA, as.integer(srf == 0)),
    abs_both = if_else(is.na(irf) | is.na(srf), NA,
                       as.integer(irf == 0 & srf == 0)),
    arm = factor(arm, levels = c("aflibercept", "faricimab"))
  )

mh_baseline_abs <- mh_matched |>
  mutate(
    week = 0L,
    abs_irf  = as.integer(irf_baseline == 0),
    abs_srf  = as.integer(srf_baseline == 0),
    abs_both = as.integer(irf_baseline == 0 & srf_baseline == 0),
    arm = factor(arm, levels = c("aflibercept", "faricimab"))
  ) |>
  select(patient_id, arm, bcva_strat, lld_strat,
         week, abs_irf, abs_srf, abs_both)

mh_fu_strata <- bind_rows(
  mh_baseline_abs,
  mh_fu_strata |> select(patient_id, arm, bcva_strat, lld_strat,
                         week, abs_irf, abs_srf, abs_both)
)

mh_results <- expand.grid(
  outcome = c("abs_irf", "abs_srf", "abs_both"),
  wk      = c(0, 4, 8, 12),
  stringsAsFactors = FALSE
) |>
  rowwise() |>
  mutate(res = list(
    cmh_weighted_proportion(
      mh_fu_strata |> filter(week == wk),
      outcome_col = outcome
    )
  )) |>
  ungroup() |>
  tidyr::unnest(res) |>
  rename(week = wk)

make_mh_panel <- function(out_col, ttl) {
  dat <- mh_results |> filter(outcome == out_col)
  ggplot(dat, aes(x = factor(week), y = p_hat * 100, fill = arm)) +
    geom_col(position = position_dodge(width = 0.8),
             width = 0.7, colour = "white") +
    geom_errorbar(aes(ymin = lower * 100, ymax = upper * 100),
                  position = position_dodge(width = 0.8), width = 0.25) +
    scale_fill_manual(values = arm_colours, name = NULL) +
    scale_y_continuous(limits = c(0, 100),
                       expand = expansion(mult = c(0, 0.08))) +
    labs(title = ttl, x = "Visit (Week)", y = "Proportion (%)") +
    theme(legend.position = "bottom")
}

(make_mh_panel("abs_both", "(A) IRF and SRF") |
   make_mh_panel("abs_irf", "(B) IRF") |
   make_mh_panel("abs_srf", "(C) SRF")) +
  plot_layout(guides = "collect") &
  theme(legend.position = "bottom")
```

---

## 任務 26：討論 — 你院內資料的 paper 該怎麼寫？

📋 **複製這段話，貼給 AI**（🆕 開新對話）：

> 我用 n=180 的院內 cohort、配對後做 1:1 PSM 跑出和 TENAYA/LUCERNE 同方向的結果，但 95% CI 寬很多。如果我要把這個結果投 Ophthalmology 這類期刊，我應該：（1）強調什麼？（2）reviewer 會質疑什麼？（3）下一步該怎麼處理 limitation？請給我 3 段建議文字。
>
> （提醒：AI 給的論文寫法**會幻想 reviewer 意見**，請對照真實期刊的最新 RWE methodological standard 自行驗證。）

::: {.callout-tip title="期刊 reviewer 常見質疑（對 PSM 後 RWE）"}
1. **Power 不足** → 解法：聯院 / 多中心、或定位成 hypothesis-generating
2. **單一族群（Asia-Pacific）** → 解法：明確說 generalizability 限於該族群
3. **PSM 把哪些人排除掉了？** → 解法：附 unmatched vs matched ASMD 對比表（Love plot）、報告 effective sample size[@austin2009smd]
4. **未測量混淆（unmeasured confounding）** → 解法：sensitivity analysis（E-value[@vanderweele2017evalue; @ioannidis2019evaluelimits]、negative control outcome）
5. **觀察期短（12 週）** → 解法：拉長到 48 / 60 / 108 週，引用 paper 的 long-term data 對比
6. **是不是隨便找 cohort？** → 解法：用 **target trial emulation** framework 描述設計、follow TARGET / Hansford 2023 報告 checklist[@cashin2025target; @hansford2023targettrial]
:::

---

## 任務 27：你回院後的 checklist

### Step 1：找院內 IT 撈 cohort

「我要找從 2024-01-01 起、診斷有 H35.32（nAMD）、且至少打過一次 faricimab (院內代碼 = ??) 或 aflibercept (院內代碼 = ??) 的病人。每個病人需要：

- 年齡、性別、區域（如果跨院）
- index 日期（首次注射日）
- index 日後 4/8/12 週的 BCVA、OCT CST
- index 日後 4/8/12 週的 OCT 報告（IRF/SRF presence）
- baseline 共變項：合併症、過去打過幾針、是否雙眼…（PSM 共變項清單越完整越好）」

### Step 2：IRB 申請

- 一般院內 retrospective chart review，預期可走 expedited review
- 把這份 csv schema 與本書 Quarto 連結貼進 protocol，reviewer 看就懂

### Step 3：把 csv 放進 `data/`、改本書 `_quarto.yml` 的 title → render

```r
quarto::quarto_render()
```

完成後 `_book/` 裡就是「**用你院內資料做出的論文 draft**」。

### Step 4：拿給 Shao 看（眨眼）

---

::: {.callout-note title="本章重點"}
1. 院內 RWE 沒有隨機分派 → **必須先做 PSM 或 IPTW**，否則 reviewer 退稿
2. PSM 三步驟：算 propensity score → caliper-restricted nearest neighbor matching → 重算 ASMD 確認 < 0.1
3. **5.2.2（MMRM）和 5.2.3（CMH）使用 matched cohort**，Table 1 同時呈現 unmatched 與 matched
4. PSM 後估計的是 ATT（不是 RCT 的 ATE），論文要寫清楚
5. 同一份 pipeline + 換 csv 路徑就能跑，但 Power 與 generalizability 限制要誠實寫
:::
