# 附錄 2：給非眼科醫師的背景補充（Primer） {.unnumbered}

```{r}
#| label: setup-primer
#| include: false
source("_common.R")
```

::: {.callout-tip}
**眼科醫師可以跳過這章。** 這是給跨科背景（內科、血液腫瘤、家醫、研究員）或非醫師助教的補習。
:::

這份 primer 不是教科書節錄，是「**進這堂課前 30 分鐘該知道的所有東西**」。
讀完你應該能跟眼科醫師同桌討論 paper、看 OCT 不會迷路、知道 faricimab 為什麼是大事。

::: {.callout-note title="📚 這章引用的文獻（aggressive citation 版）"}
本章的眼科背景與藥理知識主要對齊下列高品質來源（OpenEvidence 文獻檢索後 cross-validated）：

- **AMD 概論 / 病理生理**：Apte 2021 *NEJM*[@apte2021amd]、Guymer 2023 *Lancet*[@guymer2023amd]、Fleckenstein 2024 *JAMA*[@fleckenstein2024amd]、AAO Preferred Practice Pattern 2025[@vemulakonda2025amdppp]
- **RPE / Bruch 膜 / choroidal neovascularization**：Edwards & Lutty 2021[@edwards2021bruch]、Campochiaro 2015 *Prog Retin Eye Res*[@campochiaro2015molecular]
- **anti-VEGF 試驗骨幹**：MARINA Rosenfeld 2006[@rosenfeld2006marina]、ANCHOR Brown 2009[@brown2009anchor]、VIEW Heier 2012[@heier2012view]、PULSAR Lanzetta 2024[@lanzetta2024pulsar]、HAWK/HARRIER Dugel 2020[@dugel2020hawk]
- **faricimab 雙標靶機轉與試驗**：Regula 2016[@regula2016targeting]、Joussen 2021[@joussen2021angiopoietin]、Ng 2017 房水 Ang-2[@ng2017aqueous]、TENAYA/LUCERNE Heier 2022[@heier2022tenaya]、TENAYA/LUCERNE 2-year Khanani 2024[@khanani2024two_year]、Cheung 2025[@cheung2025anatomic]、Chaudhary 2024 dual blockade 臨床綜整[@chaudhary2024faricimab]
- **fluid 預後與「fluid-free retina」**：HARBOR Holekamp 2022[@holekamp2022harbor]、Sadda 2022[@sadda2022harbor]、Riedl 2022[@riedl2022harbor]、Kaiser 2021[@kaiser2021fluid]、Nanji 2025 baseline biomarkers[@nanji2025biomarkers]
- **流行病學**：Wong 2014 *Lancet Glob Health*[@wong2014global]
- **真實世界 faricimab cohort**：Khanani 2024 TRUCKEE[@khanani2024antivegf]

> 提醒：AI 對眼科解剖與藥理細節**仍可能出錯**（例如把 Ang-2 寫成 Ang-1、把 Q4W 與 T&E 混用）。
> 對 paper 中的方法論細節有疑慮時，請優先查上面這些 ref，再回來與 AI 對話。
:::

---

## 1. 我們今天的舞台：nAMD（neovascular age-related macular degeneration）

| 屬性 | nAMD |
|---|---|
| 中文 | 新生血管性年齡相關黃斑部退化 |
| 患者 | 50 歲以上，全球 ~2,000 萬人、台灣 ~30 萬 |
| 病理 | 黃斑部底下長異常新血管 → 漏液 / 出血 → 視網膜結構破壞 → 視力急速喪失 |
| 失明速度 | 不治療：3 個月失中央視力；治療：可穩定甚至改善 |
| 治療年代 | 2006 anti-VEGF 出現後完全改寫 |

**為什麼是大事？**
- nAMD 是西方國家**老年失明 #1 原因**[@wong2014global; @apte2021amd; @fleckenstein2024amd]
- 沒治療 → 失明、無法駕車、生活自主性崩盤[@guymer2023amd]
- anti-VEGF 是現代藥物史最成功的眼科例子（救回的視力數量級可比 statin 救回的心血管事件）[@rosenfeld2006marina; @brown2009anchor]

---

## 2. 眼底 30 秒解剖（你需要的部分）

```{r}
#| label: fig-eye-anatomy
#| echo: false
#| fig-cap: "視網膜層狀解剖（橫切示意，上 = 眼球內側 / 下 = 鞏膜側；層厚不等比例）"
#| fig-width: 8
#| fig-height: 4

layers <- data.frame(
  ymin = c(70, 40, 35, 0),
  ymax = c(100, 70, 40, 35),
  fill = c("#DCE9F2", "#F4DCC8", "#332014", "#B65A57"),
  label = c("玻璃體 (vitreous)",
            "視網膜 (retina, ~10 層神經組織)",
            "RPE 色素上皮",
            "脈絡膜 (choroid, 血管層)"),
  text_y = c(85, 55, 37.5, 17.5),
  text_col = c("black", "black", "white", "white")
)

ggplot() +
  geom_rect(data = layers,
            aes(xmin = 0, xmax = 100, ymin = ymin, ymax = ymax, fill = fill)) +
  geom_text(data = layers,
            aes(x = 50, y = text_y, label = label, colour = text_col),
            size = 4) +
  scale_fill_identity() + scale_colour_identity() +
  annotate("point", x = 50, y = 55, size = 2.5, colour = "#1F5C8B") +
  annotate("curve", x = 50, y = 55, xend = 80, yend = 82,
           curvature = -0.25, linewidth = 0.4,
           arrow = arrow(length = unit(2, "mm"), ends = "first")) +
  annotate("label", x = 80, y = 82, hjust = 0, size = 3.2,
           label = "黃斑部中央凹 fovea (~1 mm)\n→ CST 量這裡",
           label.size = 0, fill = "white") +
  coord_cartesian(xlim = c(0, 100), ylim = c(0, 100), expand = FALSE) +
  theme_void(base_size = 11)
```

**關鍵詞**：
- **macula（黃斑部）**：視網膜中央 ~5 mm 區，負責中央銳利視力（讀字、看臉）
- **fovea（中央凹）**：黃斑部正中央 1 mm，這裡的視覺細胞密度最高
- **RPE（retinal pigment epithelium，色素上皮）**：視網膜底下一層黑色色素細胞，**nAMD 的新生血管是從這層底下竄上來的**[@edwards2021bruch]
- **choroid（脈絡膜）**：RPE 後面的血管層，是新生血管的源頭[@edwards2021bruch; @campochiaro2015molecular]

**心臟科類比**：黃斑部之於視網膜，像左前降支 LAD 之於冠狀動脈——出問題後果最嚴重。

---

## 3. nAMD 的 pathophysiology（30 秒版）

```{r}
#| label: fig-namd-pathophys
#| echo: false
#| fig-cap: "nAMD 病理生理 6 步流程"
#| fig-width: 7
#| fig-height: 5

nodes <- data.frame(
  y = 6:1,
  label = c("老化 + 基因 + 環境",
            "RPE 與脈絡膜功能下降",
            "缺氧 → VEGF-A、Ang-2 上升",
            "脈絡膜長出異常新血管 (CNV)",
            "新血管漏液 / 出血 → 視網膜層 fluid",
            "視網膜結構紊亂 → 視覺細胞凋亡 → BCVA ↓")
)
edges <- data.frame(
  y_from = (6:2) - 0.30,
  y_to   = (5:1) + 0.30
)

ggplot() +
  geom_segment(data = edges,
               aes(x = 0, xend = 0, y = y_from, yend = y_to),
               arrow = arrow(length = unit(2.5, "mm"), type = "closed"),
               linewidth = 0.4) +
  geom_label(data = nodes, aes(x = 0, y = y, label = label),
             fill = "#EAF1F8", colour = "black",
             label.padding = unit(0.45, "lines"), size = 3.6) +
  coord_cartesian(xlim = c(-3, 3), ylim = c(0.4, 6.4), expand = FALSE) +
  theme_void(base_size = 11)
```

**治療目標**：把 VEGF（及 Ang-2）關掉 → 新血管萎縮 → 漏液停止 → 視網膜恢復[@apte2021amd; @campochiaro2015molecular; @joussen2021angiopoietin]。

---

## 4. anti-VEGF：眼科最大的藥物突破

VEGF-A（vascular endothelial growth factor A）= 血管生成的核心訊號[@campochiaro2015molecular]。
anti-VEGF 藥 = 直接綁住 VEGF-A 不讓它作用[@apte2021amd; @vemulakonda2025amdppp]。

**怎麼給藥**：
- **玻璃體內注射（intravitreal injection, IVI）**——細針從眼白旁邊插進玻璃體，直接把藥推到眼球內
- 局部痛感、無系統毒性
- 每 4–16 週一次，依藥 / 病情而異

本書一律用**學名**來稱呼藥物。學名與商品名對應在 Appendix G「名詞速查表」。

| 藥（學名） | 廠商 | 機制 | 上市 | 主要 RCT 證據 |
|---|---|---|---|---|
| **ranibizumab** | Genentech/Roche/Novartis | anti-VEGF-A | 2006 | MARINA[@rosenfeld2006marina]、ANCHOR[@brown2009anchor] |
| **aflibercept 2 mg** | Regeneron/Bayer | anti-VEGF-A + VEGF-B + PlGF | 2011 | VIEW 1/2[@heier2012view] |
| **bevacizumab**（仿單外使用） | Roche | anti-VEGF-A（原為腫瘤藥） | 仿單外 | — |
| **brolucizumab** | Novartis | anti-VEGF-A 小分子 | 2019（後因 vasculitis 副作用受限） | HAWK & HARRIER[@dugel2020hawk] |
| **aflibercept 8 mg**（高劑量版） | Regeneron/Bayer | 高劑量版 | 2023 | PULSAR[@lanzetta2024pulsar] |
| **faricimab** | Roche/Genentech | **anti-VEGF-A + anti-Ang-2 雙標靶** | 2022 | TENAYA/LUCERNE[@heier2022tenaya; @khanani2024two_year]、Cheung 2025 anatomic[@cheung2025anatomic] |

---

## 5. faricimab 為什麼特別

faricimab 是**全球第一個眼科雙特異性抗體**（bispecific antibody）[@regula2016targeting]，同時綁：

1. **VEGF-A**——標準 anti-VEGF 路徑[@campochiaro2015molecular]
2. **Ang-2**（angiopoietin-2）——血管不穩定的訊號[@joussen2021angiopoietin; @ng2017aqueous]

```{r}
#| label: fig-faricimab-mechanism
#| echo: false
#| fig-cap: "VEGF-A 與 Ang-2 雙路徑：aflibercept 只擋一邊、faricimab 同擋兩邊"
#| fig-width: 8
#| fig-height: 5.5

nodes <- data.frame(
  x  = c(2, 8, 5, 5, 2, 8),
  y  = c(8.5, 8.5, 6.5, 4.5, 2, 2),
  label = c("VEGF-A↑", "Ang-2↑",
            "血管增生 + 血管不穩 + 漏液",
            "nAMD 病灶",
            "ranibizumab /\naflibercept\n(只擋 VEGF)",
            "faricimab\n(雙標靶 VEGF + Ang-2)"),
  fill = c("#E5E5E5", "#E5E5E5", "#EAF1F8", "#F2DDD5",
           "#C75D38", "#1F5C8B"),
  text_col = c("black", "black", "black", "black", "white", "white"),
  size_lbl = c(4, 4, 3.6, 4, 3.4, 3.4)
)
edges <- data.frame(
  x_from = c(2, 8, 5, 5, 5),
  y_from = c(8, 8, 6, 4, 4),
  x_to   = c(4.6, 5.4, 5, 2.5, 7.5),
  y_to   = c(7, 7, 5, 2.6, 2.6)
)

ggplot() +
  geom_segment(data = edges,
               aes(x = x_from, xend = x_to, y = y_from, yend = y_to),
               arrow = arrow(length = unit(2.5, "mm"), type = "closed"),
               linewidth = 0.5) +
  geom_label(data = nodes,
             aes(x = x, y = y, label = label,
                 fill = fill, colour = text_col, size = size_lbl),
             label.size = 0, label.padding = unit(0.4, "lines")) +
  scale_fill_identity() + scale_colour_identity() + scale_size_identity() +
  coord_cartesian(xlim = c(0, 10), ylim = c(0.5, 9.5), expand = FALSE) +
  theme_void(base_size = 11)
```

**藥理意義**：
- aflibercept 把 VEGF 擋住但 Ang-2 還在，血管「不穩」這一塊沒解[@joussen2021angiopoietin]
- faricimab 同時擋兩條路徑 → 血管更穩 → 漏液更快好 → 可以**拉長注射間隔**（最長 Q16W vs aflibercept 的 Q8W）[@heier2022tenaya; @wykoff2022yosemite; @chaudhary2024faricimab]

**對 paper 的意義**：今天讀的 Cheung 2025[@cheung2025anatomic] 就是在比較「faricimab 的 anatomic outcome（CST、SRF）是不是比 aflibercept 好」——這直接驗證雙標靶 hypothesis。

---

## 6. OCT 一張圖看懂

**OCT（optical coherence tomography）**：用紅外光做的「視網膜超音波」。**非侵入性**、20 秒內掃完一隻眼睛、空間解析度 ~5 μm。

OCT 切片看起來像這樣（橫切視網膜）：

```{r}
#| label: fig-oct-cst
#| echo: false
#| fig-cap: "OCT 橫切視網膜：CST 的量法（ILM 到 RPE 的垂直距離）"
#| fig-width: 8
#| fig-height: 4

ggplot() +
  annotate("rect", xmin = 0, xmax = 100, ymin = 75, ymax = 92, fill = "#DCE9F2") +
  annotate("rect", xmin = 0, xmax = 100, ymin = 30, ymax = 75, fill = "#F4DCC8") +
  annotate("rect", xmin = 0, xmax = 100, ymin = 27, ymax = 30, fill = "#332014") +
  annotate("rect", xmin = 0, xmax = 100, ymin = 0,  ymax = 27, fill = "#B65A57") +
  annotate("segment", x = 0, xend = 100, y = 75, yend = 75,
           colour = "black", linewidth = 0.5) +
  annotate("segment", x = 50, xend = 50, y = 30, yend = 75,
           arrow = arrow(length = unit(2.5, "mm"), ends = "both"),
           colour = "#1F5C8B", linewidth = 0.7) +
  annotate("label", x = 60, y = 52.5, hjust = 0, size = 3.4,
           label.size = 0, fill = "white",
           label = "CST\n(中央視網膜厚度,\n正常 ~250 μm)") +
  annotate("label", x = 5, y = 75, hjust = 0, vjust = 0.5, size = 3,
           label = "ILM (內界膜)", label.size = 0, fill = "white") +
  annotate("text", x = 30, y = 52, label = "視網膜（神經層 ~10 層）", size = 3.3) +
  annotate("text", x = 30, y = 28.5, label = "RPE 色素上皮", colour = "white", size = 3) +
  annotate("text", x = 30, y = 13.5, label = "脈絡膜", colour = "white", size = 3.3) +
  annotate("text", x = 50, y = 87, label = "玻璃體", colour = "grey30", size = 3) +
  coord_cartesian(xlim = c(0, 100), ylim = c(0, 95), expand = FALSE) +
  theme_void(base_size = 11)
```

**正常 CST** ≈ 250–280 μm。**nAMD 患者** ≈ 300–500+ μm（變厚是因為水腫）[@kaiser2021fluid; @vemulakonda2025amdppp]。

### OCT 上看 fluid 兩種

```{r}
#| label: fig-oct-fluid
#| echo: false
#| fig-cap: "OCT 三種樣態：(A) 正常、(B) IRF 在視網膜內、(C) SRF 在視網膜下方 RPE 上方"
#| fig-width: 11
#| fig-height: 3.5

library(patchwork)

panel <- function(title, fluids = NULL) {
  p <- ggplot() +
    annotate("rect", xmin = 0, xmax = 100, ymin = 30, ymax = 75, fill = "#F4DCC8") +
    annotate("rect", xmin = 0, xmax = 100, ymin = 27, ymax = 30, fill = "#332014") +
    annotate("rect", xmin = 0, xmax = 100, ymin = 0,  ymax = 27, fill = "#B65A57") +
    annotate("segment", x = 0, xend = 100, y = 75, yend = 75,
             colour = "black", linewidth = 0.4) +
    coord_cartesian(xlim = c(0, 100), ylim = c(0, 80), expand = FALSE) +
    labs(title = title) +
    theme_void(base_size = 10) +
    theme(plot.title = element_text(face = "bold", hjust = 0.5, size = 11,
                                    margin = margin(b = 4)))
  if (!is.null(fluids)) {
    p <- p + geom_point(data = fluids, aes(x = x, y = y, size = sz),
                        shape = 21, fill = "#7FB3DA",
                        colour = "#1F5C8B", stroke = 0.7) +
      scale_size_identity()
  }
  p
}

p_norm <- panel("(A) 正常")
p_irf  <- panel("(B) IRF（視網膜內液）",
                fluids = data.frame(x = c(35, 60), y = c(55, 50), sz = c(8, 6)))
p_srf  <- panel("(C) SRF（視網膜下液）",
                fluids = data.frame(x = c(45, 60), y = c(31, 32), sz = c(11, 6)))

p_norm | p_irf | p_srf
```

| 類別 | 位置 | 意義 | 治療 priority |
|---|---|---|---|
| **IRF** (intraretinal fluid) | 視網膜各層**內**的水泡 | 比較不好，提示主動 disease[@holekamp2022harbor; @sadda2022harbor] | 高，必須積極治療 |
| **SRF** (subretinal fluid) | 視網膜**下方** vs RPE 之間 | 比較不確定，少量 SRF 可能保護視網膜[@holekamp2022harbor; @riedl2022harbor] | 中 |
| **PED** (pigment epithelial detachment) | RPE 跟 Bruch 膜分離 | nAMD 標誌之一[@apte2021amd] | 看大小 |

**治療目標**：把 IRF + SRF 都消掉（"fluid-free retina"）；
注意 **HARBOR post-hoc** 分析顯示「**殘餘 IRF 預後差、殘餘 SRF 預後可接受**」，因此目前 paradigm 是「對 IRF aggressive、對少量 SRF 容忍」[@holekamp2022harbor; @sadda2022harbor; @riedl2022harbor; @nanji2025biomarkers]。
**Cheung 2025[@cheung2025anatomic] 的核心 outcome**：「faricimab 比 aflibercept 多少病人在 week 12 fluid 全消？」

---

## 7. 視力怎麼量

### Snellen vs decimal vs ETDRS letters

| 系統 | 例子 | 用在哪 |
|---|---|---|
| **Snellen** | 6/6, 20/20, 6/12, 20/40 | 臨床日常 |
| **decimal** | 1.0, 0.5, 0.1 | 台灣 / 日本臨床 |
| **ETDRS letters** | 0–100 letters | **眼科 trial 唯一標準**[@etdrs1985manual] |

**換算速記**：

| ETDRS letters | Snellen | decimal |
|---|---|---|
| 100 | 20/10 | 2.0 |
| 85 | 20/20 (6/6) | 1.0 |
| 70 | 20/40 (6/12) | 0.5 |
| 55 | 20/100 (6/30) | 0.2 |
| 35 | 20/200 (6/60) | 0.1（**法定低視能**）|
| 0 | 20/2000 | 0.01 |

**為什麼用 letters？**
- 連續變項（適合 t-test、MMRM）
- 每行 5 letter，**1 行 = 5 letter**（讀懂這條就夠用）
- 「進步 15 letters」≈ 「視力進步 3 行」≈ 從 20/40 到 20/20，是臨床顯著的一級事件

**ETDRS chart**：

```{r}
#| label: fig-etdrs-chart
#| echo: false
#| fig-cap: "ETDRS 視力表（每行 5 letters，視角越下越小）"
#| fig-width: 7
#| fig-height: 5

chart <- data.frame(
  row     = 1:5,
  letters = c("E F P", "T O Z", "L P E D", "P E C F D", "E D F C Z P"),
  size    = c(14, 11, 9, 7, 5.5)
)

ggplot(chart, aes(x = 0, y = -row)) +
  geom_text(aes(label = letters, size = size), family = "mono") +
  scale_size_identity() +
  annotate("label", x = 4, y = -1, hjust = 0, size = 3,
           fill = "white", label.size = 0,
           label = "85 letters ≈ 20/20") +
  annotate("label", x = 4, y = -3, hjust = 0, size = 3,
           fill = "white", label.size = 0,
           label = "70 letters ≈ 20/40") +
  annotate("label", x = 4, y = -5, hjust = 0, size = 3,
           fill = "white", label.size = 0,
           label = "55 letters ≈ 20/100") +
  coord_cartesian(xlim = c(-3, 8), ylim = c(-5.5, -0.4), expand = FALSE) +
  theme_void(base_size = 11)
```

---

## 8. 給藥節奏：Q4W / Q8W / T&E

「Q」 = **每**，後面數字 = 週。
- **Q4W** = 每 4 週一針（loading dose 期通常這樣）
- **Q8W** = 每 8 週一針（aflibercept 標準）
- **Q12W / Q16W** = 每 12 / 16 週一針（faricimab 可拉到的）

### Treatment-and-extend (T&E)

「依病情拉長間隔」的策略：
1. 先 Q4W × 3 針（loading）
2. 病情穩定 → Q8W
3. 再穩 → Q12W
4. 再穩 → Q16W
5. 一旦復發 → 縮回去

**為什麼重要？**
打針是病人的痛點：每次都要請假、家屬接送、心理壓力。**減少打針次數 = 大幅改善生活品質與健保成本**。
faricimab 的 ~80% 患者 1 年後可以 Q12W 以上 → 比 aflibercept 顯著減少打針負擔[@heier2022tenaya; @khanani2024two_year]。

---

## 9. anatomic 與 functional outcome 的「不平行」

很多眼科 trial 會看到：

> 兩個藥的 **CST / fluid（anatomic）**有顯著差異，但 **BCVA（functional）**差不多。

Cheung 2025[@cheung2025anatomic] 也是這樣。為什麼？

- **CST / fluid 是 disease activity 的客觀 readout** → 對藥很敏感[@kaiser2021fluid]
- **BCVA 是 final functional output**，受很多因素影響：
  - Photoreceptor（感光細胞）已死的不會回來
  - Outer retina structure 已破壞的恢復有限[@nanji2025biomarkers]
  - 視神經狀況、白內障、其他眼疾
- 短期（12 週）：解 fluid 快不一定立刻反映在 BCVA[@holekamp2022harbor]
- 長期（48 週+）：anatomic control 好的人比較不容易視力惡化[@sadda2022harbor; @riedl2022harbor]

**對你讀 paper 的意義**：
看到「anatomic 改善但 vision 沒改善」**不要急著說藥沒用**——這是 nAMD 領域常態[@holekamp2022harbor; @sadda2022harbor; @riedl2022harbor]。

---

## 10. 進階：Ang-Tie2 路徑

如果你想了解為什麼 faricimab 加 Ang-2 是有道理的：

```{r}
#| label: fig-ang-tie2
#| echo: false
#| fig-cap: "Ang-Tie2 路徑：正常血管 vs nAMD 兩種狀態"
#| fig-width: 9
#| fig-height: 4

nodes <- data.frame(
  scenario = factor(rep(c("正常血管", "nAMD"), c(3, 4)),
                    levels = c("正常血管", "nAMD")),
  x  = c(1, 3, 5,  1, 1, 3, 5),
  y  = c(2, 2, 2,  3, 1, 2, 2),
  label = c("Ang-1", "Tie2 ON", "血管穩定 / 不漏",
            "Ang-2 ↑", "VEGF-A ↑", "Tie2 OFF", "血管不穩 + 新生 + 漏液"),
  fill = c("#DCE9F2", "#DCE9F2", "#A7D3A7",
           "#E5E5E5", "#E5E5E5", "#E5E5E5", "#E89797")
)
edges <- data.frame(
  scenario = factor(c("正常血管","正常血管","nAMD","nAMD","nAMD"),
                    levels = c("正常血管","nAMD")),
  x_from = c(1.5, 3.5, 1.5, 1.5, 3.5),
  y_from = c(2,   2,   3,   1,   2),
  x_to   = c(2.5, 4.5, 2.5, 2.5, 4.5),
  y_to   = c(2,   2,   2,   2,   2)
)

ggplot() +
  geom_segment(data = edges,
               aes(x = x_from, xend = x_to, y = y_from, yend = y_to),
               arrow = arrow(length = unit(2.5, "mm"), type = "closed"),
               linewidth = 0.5) +
  geom_label(data = nodes,
             aes(x = x, y = y, label = label, fill = fill),
             colour = "black", size = 3.5,
             label.size = 0, label.padding = unit(0.4, "lines")) +
  scale_fill_identity() +
  facet_wrap(~scenario, ncol = 1) +
  coord_cartesian(xlim = c(0.2, 6), ylim = c(0.5, 3.5), expand = FALSE) +
  theme_void(base_size = 11) +
  theme(strip.text = element_text(face = "bold", size = 12,
                                  hjust = 0, margin = margin(b = 4, t = 4)),
        panel.spacing = unit(0.6, "lines"))
```

faricimab 同時[@regula2016targeting; @joussen2021angiopoietin; @chaudhary2024faricimab]：
- 擋 VEGF-A（不讓新血管長出來）
- 綁 Ang-2（讓 Tie2 能恢復、血管穩定）

→ 解 disease 的兩個面向，一次處理。

---

## 11. 還想再深一點？

| 主題 | 推薦（含 BibTeX key） |
|---|---|
| AMD 整體 review | Apte 2021 *NEJM*[@apte2021amd]、Guymer 2023 *Lancet*[@guymer2023amd]、Fleckenstein 2024 *JAMA*[@fleckenstein2024amd] |
| 臨床指引 | AAO Preferred Practice Pattern 2025[@vemulakonda2025amdppp] |
| Ang-2 / Tie2 機轉 review | Joussen 2021 *Eye*[@joussen2021angiopoietin]、Chaudhary 2024 dual blockade[@chaudhary2024faricimab] |
| faricimab 原始 mechanism | Regula 2016 *EMBO Mol Med*[@regula2016targeting] |
| anti-VEGF 試驗骨幹 | MARINA[@rosenfeld2006marina]、ANCHOR[@brown2009anchor]、VIEW[@heier2012view]、HAWK/HARRIER[@dugel2020hawk]、PULSAR[@lanzetta2024pulsar] |
| TENAYA / LUCERNE | 2-year[@heier2022tenaya]、4-year[@khanani2024two_year]、12-week anatomic[@cheung2025anatomic] |
| HARBOR fluid 預後 | Holekamp 2022[@holekamp2022harbor]、Sadda 2022[@sadda2022harbor]、Riedl 2022[@riedl2022harbor] |
| 真實世界 faricimab | Khanani 2024 TRUCKEE[@khanani2024antivegf] |

---

## 12. 一頁 cheat sheet（印一份帶在身上）

| 縮寫 | 想到什麼 |
|---|---|
| **nAMD** | 老人黃斑部底下長壞血管漏水；anti-VEGF 救它[@apte2021amd; @guymer2023amd] |
| **VEGF-A** | 血管增生訊號，anti-VEGF 主標靶[@campochiaro2015molecular] |
| **Ang-2** | 血管不穩訊號，faricimab 第二標靶[@joussen2021angiopoietin; @ng2017aqueous] |
| **OCT** | 視網膜超音波（光學版） |
| **CST** | 中央視網膜厚度（μm），越厚通常越糟[@kaiser2021fluid] |
| **IRF / SRF** | 視網膜內 / 下水泡；IRF 預後差、SRF 容忍[@holekamp2022harbor; @sadda2022harbor] |
| **BCVA** | 視力（ETDRS letters，0–100），越高越好 |
| **ETDRS letters** | 國際標準視力分；85 ≈ 20/20、55 ≈ 20/100[@etdrs1985manual] |
| **Q4W / Q8W / Q12W / Q16W** | 每幾週一針 |
| **T&E** | 治療延伸（病情穩拉長間隔） |
| **faricimab** | Roche/Genentech 雙標靶，2022 上市，最長 Q16W |
| **aflibercept** | Regeneron 標準 VEGF blocker，Q8W |
| **TENAYA / LUCERNE** | Roche faricimab 兩個 phase 3 RCT，今天 paper 的源 |
